ACORDAO-COMPLETO-2530000

ACÓRDÃO 818/2022 ATA 13/2022 - PLENÁRIO

VISTOS, relatados e discutidos estes autos de Tomada de Contas Especial, ora em fase de Recurso de Reconsideração interposto conjuntamente pelos Srs. Antônio Luiz Silva de Menezes, Irani Carlos Varella, João Pinheiro Nogueira Batista, Jorge Marques de Toledo Camargo, José Coutinho Barbosa e Rogério Almeida Manso da Costa Reis, todos ex-membros da Diretoria Executiva da Petróleo Brasileiro S/A (Petrobras) , contra o Acórdão 678/2018-TCU-Plenário;
ACORDAM os Ministros do Tribunal de Contas da União, reunidos em Sessão de Plenário, diante das razões expostas pelo relator e com fulcro nos arts. 32, inciso I, e 33 da Lei 8.443, de 16/7/1992, em:
9.1. conhecer do Recurso de Reconsideração em exame, para, no mérito, dar-lhe provimento parcial, de modo a:
9.1.1. em relação aos Srs. Irani Carlos Varella, João Pinheiro Nogueira Batista, Jorge Marques de Toledo Camargo, José Coutinho Barbosa e Rogério Almeida Manso da Costa Reis, alterar para regulares com ressalva o mérito de suas contas, dando-lhes quitação e tornando insubsistentes as sanções que lhes foram aplicadas pelo Acórdão 678/2018-TCU-Plenário, quais sejam, as multas no valor individual de R$ 40.000,00 (quarenta mil reais) e a pena de inabilitação, pelo período de 5 (cinco) anos, para o exercício de cargo em comissão ou função de confiança no âmbito da Administração Pública;
9.1.2. em relação ao Sr. Antônio Luiz Silva de Menezes, manter como irregular o mérito de suas contas, reduzindo, entretanto, as sanções que lhe foram aplicadas pelo Acórdão 678/2018-TCU-Plenário, no caso da multa, para R$ 10.000,00 (dez mil reais) , e no caso da inabilitação para o exercício de cargo em comissão ou função de confiança no âmbito da Administração Pública, para 5 (cinco) anos;
9.2. dar ciência desta decisão aos recorrentes, à Petrobras e aos demais interessados arrolados no subitem 9.15 da deliberação recorrida.

Recurso de reconsideração contra acórdão que julgou irregulares as contas dos recorrentes, com aplicação de multa e inabilitação para o exercício de cargo em comissão ou função comissionada, em razão de irregularidades pertinentes à decisão da Petrobras de participar de consórcio relativo à usina termelétrica Termoceará.

Petróleo Brasileiro S.A. (Petrobras).

3. Interessados/Responsáveis/Recorrentes:
3.1. Responsáveis: Antônio Luiz Silva de Menezes (XXX.036.057-XX), Francisco Roberto André Gros (XXX.644.137-XX), Geraldo Vieira Baltar (XXX.938.607-XX), Irani Carlos Varella (XXX.512.360-XX), João Pinheiro Nogueira Batista (XXX.600.417-XX), Jorge Marques de Toledo Camargo (XXX.400.151-XX), José Coutinho Barbosa (XXX.161.053-XX), Rogério Almeida Manso da Costa Reis (XXX.705.617-XX) e Termoceará Ltda. (04.605.162/0001-04).
3.2. Recorrentes: Antônio Luiz Silva de Menezes (XXX.036.057-XX), Irani Carlos Varella (XXX.512.360-XX), João Pinheiro Nogueira Batista (XXX.600.417-XX), Jorge Marques de Toledo Camargo (XXX.400.151-XX), José Coutinho Barbosa (XXX.161.053-XX) e Rogério Almeida Manso da Costa Reis (XXX.705.617-XX).

13.1. Ministros presentes: Ana Arraes (Presidente), Benjamin Zymler, Aroldo Cedraz (Relator), Bruno Dantas, Vital do Rêgo e Antonio Anastasia.
13.2. Ministro-Substituto convocado: Weder de Oliveira.

AROLDO CEDRAZ

Ministro Benjamin Zymler.

Inicio este Relatório transcrevendo, com alguns ajustes de forma e fundamentado no inciso I do § 3º do art. 1º da Lei 8.443, de 16/7/1992, parte da instrução elaborada no âmbito da Secretaria de Recursos deste Tribunal de Contas (Serur) e autuada como peça 243:
"INTRODUÇÃO
Trata-se de recurso de reconsideração (peça 211) contra o Acórdão 678/2018-TCU-Plenário  (peça 140, Rel. Min. Benjamin Zymler) , integrado pelo Acórdão 1283/2018-TCU-Plenário (peça 189) , interposto conjuntamente por Antônio Luiz Silva de Menezes, Irani Carlos Varella, João Pinheiro Nogueira Batista, Jorge Marques de Toledo Camargo, José Coutinho Barbosa e Rogério Almeida Manso da Costa Reis - todos membros da Diretoria Executiva da Petrobras. 
A decisão recorrida apresenta o seguinte teor:
9.1. excluir o Sr. Francisco Roberto Andre Gros da relação processual de que trata os fatos especificados no subitem 9.2.4 do Acórdão 3017/2010-TCU-Plenário, tendo em vista o seu falecimento antes da audiência;
9.2. acatar as alegações de defesa:
9.2.1. dos Srs. Geraldo Vieira Baltar e Antônio Luiz Silva de Menezes em face da ocorrência indicada no subitem 9.1.1 do Acórdão 3017/2010-TCU-Plenário;
9.2.2. dos Srs. José Coutinho Barbosa, Jorge Marques de Toledo Camargo, Rogério Almeida Manso da Costa Reis, João Pinheiro Nogueira Batista e Irani Carlos Varella, do espólio de Francisco Roberto André Gros e da sociedade empresária Termoceará Ltda. em face da ocorrência indicada no subitem 9.1.2 do Acórdão 3017/2010-TCU-Plenário;
9.3. acatar as razões de justificativa do Sr. Geraldo Vieira Baltar em face da ocorrência indicada no subitem 9.2.2 do Acórdão 3017/2010-TCU-Plenário;
9.4. rejeitar as razões de justificativa:
9.4.1. do Sr. Antônio Luiz Silva de Menezes em face das ocorrências indicadas nos subitens 9.2.2, 9.2.4 e 9.2.5 do Acórdão 3017/2010-TCU-Plenário;
9.4.2. dos Srs. José Coutinho Barbosa, Jorge Marques de Toledo Camargo, Rogério Almeida Manso da Costa Reis, João Pinheiro Nogueira Batista e Irani Carlos Varella em face da ocorrência indicada no subitem 9.2.4 do Acórdão 3017/2010-TCU-Plenário;
9.5. julgar regulares as contas do Sr. Geraldo Vieira Baltar, do espólio de Francisco Roberto André Gros e da sociedade empresária Termoceará Ltda. em face da ocorrência indicada no subitem 9.1.2 do Acórdão 3017/2010-TCU-Plenário, tendo em vista o disposto no subitem 9.2 supra, nos termos dos arts. 1º, inciso I, 16, inciso I, 17 e 23, inciso I, da Lei 8.443/1992 c/c os arts. 1º, inciso I, 207 e 214, inciso I, do Regimento Interno do TCU, dando-lhes quitação plena;
9.6. julgar irregulares as contas dos Srs. Antônio Luiz Silva de Menezes, José Coutinho Barbosa, Jorge Marques de Toledo Camargo, Rogério Almeida Manso da Costa Reis, João Pinheiro Nogueira Batista e Irani Carlos Varella, tendo em vista o disposto no subitem 9.3 supra [o correto seria 'subitem 9.4 supra'], nos termos dos arts. 1º, inciso I, 16, inciso III, alínea 'b', 19, caput e parágrafo único, e 23, inciso III, da Lei 8.443/1992 c/c os arts. 1º, inciso I, 209, inciso II e 214, inciso III, do Regimento Interno do TCU, sem a condenação em débito;
9.7. aplicar as multas aos responsáveis indicados a seguir, com fulcro nos incisos I, II e III do art. 58 da Lei 8.443/1992:
9.7.1. ao Sr. Antônio Luiz Silva de Menezes, no valor de R$ 59.988,01, tendo em vista o disposto no subitem 9.4.1 supra;
9.7.2. aos Srs. José Coutinho Barbosa, Jorge Marques de Toledo Camargo, Rogério Almeida Manso da Costa Reis, João Pinheiro Nogueira Batista e Irani Carlos Varella, no valor individual de R$ 40.000,00, tendo em vista o disposto no subitem 9.4.2 supra;
9.8. considerar graves as condutas dos Srs. Antônio Luiz Silva de Menezes, José Coutinho Barbosa, Jorge Marques de Toledo Camargo, Rogério Almeida Manso da Costa Reis, João Pinheiro Nogueira Batista e Irani Carlos Varella;
9.9. aplicar aos responsáveis indicados no item anterior a sanção de inabilitação para o exercício de cargo em comissão ou função de confiança no âmbito da Administração Pública, nos termos do art. 60 da Lei 8.443/1992, pelos seguintes prazos:
9.9.1. Sr. Antônio Luiz Silva de Menezes, por 8 (oito) anos;
9.9.2. Srs. José Coutinho Barbosa, Jorge Marques de Toledo Camargo, Rogério Almeida Manso da Costa Reis, João Pinheiro Nogueira Batista e Irani Carlos Varella, por 5 (cinco) anos;
9.10. considerar cumpridas as medidas processuais determinadas no subitem 9.6 do Acórdão 1850/2014-TCU-Plenário;
9.11. autorizar à SeinfraOperações a promover, em processo administrativo de produção de conhecimento, diligências junto ao juízo competente, a fim de, mediante o instituto de solicitação de compartilhamento de provas, avaliar a existência de fatos que ensejem a atuação da jurisdição de contas em virtude da notícia de supostas irregularidades na aquisição de turbinas junto à empresa Alstom (hoje GE) para as UTE Celso Furtado (BA - antiga Termobahia Fase I) , UTE Fernando Gasparian (SP - antiga Nova Piratininga ) , UTE Governador Leonel Brizola (RJ - antiga Termorio) e UTE Mário Lago (RJ - antiga Macaé Merchant) ; 
9.12. na oportunidade, deve a SeinfraOperações avaliar a necessidade de propor fiscalização ou representação acerca da matéria, considerando ainda a atuação de outros órgãos de controle, a duplicidade de esforços e os critérios de risco, materialidade e oportunidade de controle;
9.13. determinar à SeinfraOperações que constitua processo específico de tomada de contas especial para que sejam examinados os fatos trazidos pela Comissão Interna de Apuração da Petrobras (peça 130) , quantificado o prejuízo, identificados os responsáveis e adotadas as medidas processuais cabíveis;
9.14. dar ciência da presente deliberação aos responsáveis e à Petróleo Brasileiro S.A.;
9.15. encaminhar cópia desta deliberação ao Congresso Nacional, ao Ministério das Minas e Energia, à Auditoria Interna da Agência Nacional de Energia Elétrica (ANEEL) e ao Ministério Público Federal para conhecimento. 
HISTÓRICO
As discussões tratadas neste processo abordam aspectos relativos à decisão gerencial da Petrobras de participar de consórcio relativo à usina termelétrica Termoceará.
Como antecedente histórico, na análise da Prestação de Contas da Petrobras do exercício de 2003 (TC Processo 010.012/2004-8) , o Tribunal determinou a realização de auditoria nos contratos firmados pela Petrobras com a MPX Termoceará Ltda. e outras empresas, visando à construção e operação de usinas termelétricas em resposta às dificuldades enfrentadas pelo setor elétrico no ano de 2001, 'tendo em vista os elevados prejuízos que a empresa vem arcando em decorrência de tais contratos' (item 9.3 do Acórdão 2257/2005-TCU-Plenário, rel. Min. Ubiratan Aguiar) .
A auditoria foi levada a efeito no TC Processo 005.251/2007-0, com o objetivo de verificar a adequação dos contratos firmados pela Petrobras para construção e operação das usinas termelétricas Mário Lago, Barbosa Lima Sobrinho e Termoceará. Foi então proferido o Acórdão 3017/2010-TCU-Plenário (Rel. Min. Augusto Nardes, juntado à peça 1 destes autos) , que determinou a conversão dos autos em TCE, autorizando a citação e audiência dos responsáveis. 
Para dar cumprimento a essa determinação foi constituído outro processo, o TC Processo 032.295/2010-3, cujos principais documentos constam das peças 2 a 16 destes autos. Nesse novo processo foi proferido o Acórdão 1850/2014-TCU-Plenário (cópia à peça 15, Rel. Min. Benjamin Zymler) que julgou regulares com ressalva as contas de alguns responsáveis e, entre outras providências, determinou a constituição de novo apartado, com natureza de TCE, 'para apreciação dos indícios de irregularidades identificados nos presentes autos, acerca dos investimentos realizados pela Petrobras na usina termelétrica Termoceará'.
Essa nova deliberação deu origem à presente TCE (Processo 018.402/2014-3) , em que, por meio do Acórdão 678/2018-TCU-Plenário (peça 140, Rel. Min. Benjamin Zymler) , foram responsabilizados os ora recorrentes, fazendo-se remissões às ocorrências descritas no primitivo Acórdão 3017/2010-TCU-Plenário.
No que se refere ao débito, o item 9.2 do acórdão recorrido acolheu as alegações de defesa dos responsáveis quanto às citações, determinadas pelos itens 9.1.1 e 9.1.2 do Acórdão 3017/2010-TCU-Plenário. Daí o julgamento pela irregularidade das presentes contas ter ocorrido 'sem a condenação em débito' (item 9.6) .
No que se refere às audiências, todos os recorrentes (Antônio Luiz da Silva de Menezes, Irani Carlos Varella, João Pinheiro Nogueira Batista, Jorge Marques de Toledo Camargo, José Coutinho Barbosa e Rogério Almeida Manso da Costa Reis) , na qualidade de integrantes da Diretoria Executiva da Petrobras, tiveram rejeitadas suas justificativas quanto aos fatos descritos no item 9.2.4 do Acórdão 3017/2010-TCU-Plenário, quais sejam:
9.2.4. na qualidade de então Presidente da Petrobras, o espólio ou sucessores de Francisco Roberto André Gros (XXX.644.137-XX) , e na qualidade de integrantes da Diretoria Executiva da Petrobras, José Coutinho Barbosa (XXX.161.053-XX) , Antônio Luiz da Silva de Menezes (XXX.036.057-XX) , Jorge Marques de Toledo Camargo (XXX.400.151-XX) , Rogério Almeida Manso da Costa Reis (XXX.705.617-XX) , João Pinheiro Nogueira Batista (XXX.600.417-XX) e Irani Carlos Varella (XXX.512.360-XX) por:
9.2.4.1 aprovarem o contrato de consórcio com a empresa MPX, para a constituição e operação da usina termelétrica Termoceará (Ata DE nº 4.346, de 07/03/2002) , com as seguintes irregularidades: 
a) termos contratuais expressivamente desfavoráveis à Petrobras, no sentido de que atribuíam à companhia o risco regulatório, o risco do mercado de energia, o risco do mercado de combustível e o risco cambial, enquanto que ao investidor privado era atribuído somente o risco de projeto e estrutura de financiamento; 
b) ausência de Estudo de Viabilidade Técnico-Econômica (EVTE) para o projeto, em desrespeito à Sistemática de Planejamento, Aprovação e Acompanhamento de Projetos de Investimento do Sistema Petrobras e às boas práticas de gestão de projetos e risco; e 
c) situação agravada pelo forte cenário, em 2002, de que os preços do MWh do mercado spot nordestino cairiam sensivelmente, bem como a própria demanda de mercado por energia elétrica em face do novo comportamento dos consumidores depois das medidas de racionamento ocorridas em 2001, fatores esses que indicavam a não viabilidade econômica do empreendimento.
Além desse ponto comum a todos os responsáveis, o diretor Antônio Luiz da Silva de Menezes também teve suas justificativas rejeitadas em razão das irregularidades descritas nos itens 9.2.2 e 9.2.5 do Acórdão 3017/2010-TCU-Plenário, a saber:
9.2.2. na qualidade de gerente executivo de energia, Geraldo Vieira Baltar (XXX.938.607-XX) e, na qualidade de Diretor, Antônio Luiz Silva de Menezes (XXX.036.057-XX) por:
9.2.2.1. submeterem à aprovação da Diretoria Executiva, por meio do DIP ENERGIA nº 27/2002, os documentos contratuais para participação da Petrobras no consórcio da usina termelétrica Termoceará com as seguintes irregularidades: 
 (...) [as mesmas descritas nas alíneas 'a' a 'c' do § 8, supra. O responsável Geraldo Vieira Baltar teve suas justificativas acolhidas pelo item 9.3 do acórdão recorrido].
9.2.5. na qualidade de Diretor, Antônio Luiz Silva de Menezes (XXX.036.057-XX) por assinar o 2º Termo de Compromisso com a MPX sem ter sido submetido à aprovação da Diretoria Executiva e ao Jurídico, em desrespeito ao art. 33, II, 'm', do Estatuto Social da Companhia;
Por fim, as audiências relativas ao item 9.2.1 e 9.2.3 do Acórdão 3017/2010-TCU-Plenário não foram tratadas nesta TCE, uma vez que diziam respeito às usinas termelétricas Barbosa Lima Sobrinho e Mário Lago, ocupando-se o presente processo unicamente das questões relativas à usina Termoceará.
Pelas ocorrências transcritas acima (itens 9 e 10) , os responsáveis tiveram suas contas julgadas irregulares, com aplicação da multa do art. 58 da Lei 8.443/1992 e inabilitação para o exercício de cargo comissionado ou função de confiança na Administração Pública, sendo mais graves as sanções impostas a Antônio Luiz Silva de Menezes (itens 9.7.1 e 9.9.1) , comparativamente às dos demais responsáveis (itens 9.7.2 e 9.9.2) . Não houve condenação em débito.
Foram opostos embargos de declaração (peça 178) , acolhidos pelo Acórdão 1283/2018-TCU-Plenário (peça 189) , sem efeitos infringentes, apenas para integrar a fundamentação do acórdão embargado.
Examina-se nesta oportunidade recurso de reconsideração (peça 211) , com o qual os recorrentes pleiteiam o afastamento 'de todas as penalidades impostas', pelas razões expostas adiante. 
EXAME DE ADMISSIBILIDADE
Reitera-se a proposta de conhecimento do recurso, formulada no exame preliminar de peça 215, acolhido pelo Relator, Ministro-Substituto Marcos Bemquerer Costa (atuando em substituição ao Ministro Aroldo Cedraz) , conforme Despacho de peça 220, que suspendeu os efeitos dos itens 9.6, 9.7, 9.7.1, 9.7.2, 9.8, 9.9, 9.9.1 e 9.9.2 do Acórdão 678/2018-TCU-Plenário em relação aos recorrentes.
EXAME DE MÉRITO
PRELIMINAR
I. Delimitação
Em sua defesa, os recorrentes invocam as seguintes questões prévias:
 a) ilegitimidade passiva dos defendentes (peça 211, p. 31-35) ;
 b) prescrição da pretensão punitiva, segundo parâmetros usualmente adotados pelo STF e STJ (peça 211, p. 17-23) ;
 c) ofensa à ampla defesa e ao contraditório, tanto em termos gerais quanto em relação à ocorrência do item 9.2.5 do Acórdão 3017/2010-TCU-Plenário, que motivou a elevação das sanções do diretor Antônio Luiz da Silva de Menezes (peça 211, p. 7-12) ;
 d) obstáculo à plenitude de defesa, ante o grande lapso temporal decorrido, dado que a operação foi realizada há 16 anos (peça 211, p. 12-17) ; 
 e) inexistência de dano, cuja ocorrência os recorrentes erigem como pressuposto de constituição e desenvolvimento válido da TCE (peça 211, p. 23-26) ;
 f) ausência de contraditório sobre um dos itens da condenação (peça 211, 29-31) ; e
 g) nulidade na dosimetria das sanções (peça 211, 26-29) .
II. Da Ilegitimidade Passiva dos Recorrentes 
Argui-se a ilegitimidade passiva dos recorrentes quanto ao objeto dos subitens 9.2.4 e 9.2.4.1 do Acórdão 3017/2010-TCU-Plenário (transcritos no item 9, retro) , que lhes atribui responsabilidade por, 'na qualidade de integrantes da Diretoria Executiva da Petrobras', 'aprovarem o contrato de consórcio com a empresa MPX, para a constituição e operação da usina termelétrica Termoceará (Ata DE nº 4.346, de 07/03/2002) ' (peça 211, p. 31-35) .
Alegam que deliberar sobre a participação da Petrobras em consórcios é 'competência privativa do Conselho de Administração da Petrobras', nos termos do art. 29. IV, do Estatuto Social da companhia. Observando a norma estatutária, os precisos termos da decisão da Diretoria Executiva (Ata DE 4.346, item 6) foram os seguintes (cf. fl. 804, anexo 1, vol. 6 do TC Processo 005.251/2007-0) : 
'A Diretoria Executiva aprovou as proposições formuladas. Outrossim, decidiu encaminhar a matéria ao Conselho de Administração, tendo em vista o disposto no artigo 29, inciso IV, do Estatuto Social da Companhia.'
Assim, coube ao Conselho de Administração da Petrobras, e não à Diretoria Executiva, aprovar a participação da Petrobras na formação de um consórcio com a MPX Termoceará Ltda., como evidenciam os exatos termos da decisão daquele Conselho (Ata CA nº 1.206, item 09, de 15/03/2002, Pauta nº 24 - fls. 763, Anexo 1, vol. 07, do Processo TC nº Processo 005.251/2007-0) , a saber:
'O Conselho de Administração aprovou a participação da PETROBRAS na formação de um consórcio com a MPX Termoceará Ltda. para a construção e operação de uma termelétrica no Porto de Pecem (CE) pela MPX TermoCeará Ltda., o fornecimento de gás natural à Companhia de Gás do Ceará - CEGÁS por parte da PETROBRAS e a comercialização da energia elétrica gerada por parte do Consórcio.'
Afirmam, com isso, que o acórdão recorrido responsabilizou os recorrentes pela tomada de decisão, quando na verdade eles apenas teriam encaminhado a matéria ao crivo de avaliação e decisão final do Conselho de Administração da Petrobras. Assim, no julgamento não ficou evidenciado o motivo da responsabilização exclusiva da Diretoria Executiva, sem levar em conta que a efetiva aprovação foi dada pelo conselho administrativo. 
 Análise:
Não assiste razão aos recorrentes. Explica-se.
Veja-se que a Diretoria Executiva participou da cadeia de tomada de decisão, ao determinar o encaminhamento do processo ao Conselho de Administração, restando, assim, caracterizada a legitimidade passiva dos membros da diretoria.
Nesse sentido, o fato de terem encaminhado o processo ao Conselho de Administração não acarreta a ilegitimidade dos recorrentes, cujo papel foi decisivo na cadeia de aprovação da operação. Importante reproduzir excerto do voto da decisão recorrida a respeito da responsabilização dos recorrentes, com o qual se anui (peça 141, p. 12) :
55. Conforme o extrato da ata da reunião da Diretoria Executiva que convalidou o 2º Termo de Compromisso, a reunião ocorreu em 21/2/2002, 'sob a presidência do Presidente Francisco Roberto André Gros e com a presença dos Diretores Antonio Luiz Silva de Menezes, Irani Carlos Varella, João P. Nogueira Batista, Jorge Marques de Toledo Camargo, José Coutinho Barbosa e Rogério A. Manso da Costa Reis'  (peça 31, p. 1) .
56. Sendo assim, compreendo que os Srs. Antônio Luiz Silva de Menezes, José Coutinho Barbosa, Jorge Marques de Toledo Camargo, Rogério Almeida Manso da Costa Reis, João Pinheiro Nogueira Batista e Irani Carlos Varella não podem se valer de causa supralegal excludente de culpabilidade, relativa à obrigatoriedade de assinatura do contrato definitivo, uma vez que tomaram parte do ato anterior que convalidou o 2º Termo de Compromisso e, portanto, deram ensejo à situação à inexigibilidade de conduta diversa. Além de terem sido omissos quanto ao dever de informar e tomar uma decisão refletida sobre a matéria, participaram do ato anterior que tornou irretratável o ajuste preliminar.
Note-se que haveria justificativa o ingresso de outros responsáveis (membros do Conselho de Administração) , mas não a exclusão dos diretores. Em suma, promoveria a responsabilização de novos agentes, sem excluir as responsabilidades, em tese, dos ora recorrentes (daí a legitimidade passiva) .
No entanto, a realização de novas responsabilizações (e responsabilizações adicionais, frise-se) , revela-se inviável neste momento, ainda que em outro processo apartado (para não prejudicar o andamento desta TCE) , dada a evidente prescrição da pretensão punitiva, uma vez tratar-se de ato de gestão praticado em 2002. Atente-se que o voto da decisão recorrida já se debruçou sobre a possibilidade de chamar aos autos outros gestores, peça 141, p. 18 (grifos acrescidos) :
94. Com isso, julgo adequada a rejeição das razões de justificativa trazidas pelo Sr. Antônio Luiz Silva de Menezes (XXX.036.057-XX) por assinar o 2º Termo de Compromisso com a MPX sem ter submetido o aludido instrumento à aprovação da Diretoria Executiva e ao Departamento Jurídico, em desrespeito ao art. 33, II, 'm', do Estatuto Social da Companhia (subitem 9.2.5 do Acórdão 1850/2014-TCU-Plenário) .
95. Tal fato poderia ter ensejado, ainda, a audiência dos membros da Diretoria Colegiada da Petrobras que tomaram conhecimento posteriormente do 2º Termo de Compromisso e tacitamente o convalidaram. Porém, na falta de tal medida preliminar e diante da impossibilidade de adotá-la, neste momento, pela prescrição da pretensão punitiva - os fatos remontam ao ano de 2002 -, prossigo o julgamento do processo sem a imposição de novas providências processuais.
Dessa forma, não assiste razão aos indigitados já que resta caracterizada sua legitimidade passiva que, na qualidade de membros da Diretoria Executiva da Petrobras, desempenharam papel fundamental (embora não exclusivo) na decisão da companhia de se consorciar para a construção e operação da termoelétrica Termoceará.
III. Da prescrição da pretensão punitiva
Assentada a legitimidade passiva dos recorrentes, a próxima questão a examinar refere-se à prescrição da pretensão punitiva, cujo reconhecimento os responsáveis invocam para que sejam afastadas as multas e as sanções de inabilitação aplicadas pelo Tribunal.
No recurso, a alegação principal (peça 211, p. 17-23) é a de que os parâmetros sobre prescrição adotados pelo TCU não estariam em conformidade com os adotados em julgados recentes do STF e do STJ sobre o tema. Nesse sentido, os recorrentes argumentam que:
 a) nos 16 anos existentes entre a data da suposta irregularidade (Ata DE 4.376, de 7/3/2002) e o Acórdão 678/2018-TCU-Plenário (sessão de 28/3/2018) há dois marcos temporais que indicariam a interrupção e consequente retorno da contagem do prazo prescricional, quais sejam: 1º) a citação no TC Processo 032.295/2010-3, em dezembro de 2010, oito anos após os fatos questionados, e 2º) mais oito anos desde a citação até a prolação do citado acórdão, contra o qual foi interposto o presente recurso;
 b) embora o TCU tenha fixado o prazo decenal para incidência da prescrição, com base no art. 205 do Código Civil (Acórdão 1441/2016-TCU-Plenário, rel. Min. Benjamin Zymler) , posteriormente o STF, ao julgar o MS 32.201 (DJE 7/8/2017) , 'definiu o prazo de 05 (cinco) anos para o TCU exercer sua pretensão sancionadora com base na Lei Federal 9.873/1999';
 c) do voto condutor da decisão do STF extrai-se que 'a aplicação de multas pelo TCU se insere evidentemente no exercício da competência sancionadora da Administração Pública Federal - como, aliás, já expressamente afirmado pelo STF (RE 190985) -, de sorte que a prescrição da respectiva pretensão punitiva deve ser regida pela Lei nº 9.783/1999'; e
 d) a decisão do citado MS 32.201 está também em consonância com o julgamento, pelo STF, do MS 25.116, 'onde se definiu os cinco anos como prazo prescricional aplicável' à hipótese, bem como com o pronunciamento do STJ no REsp 1.480.350, nessa mesma linha.
Requerem seja declarada a prescrição no presente processo.
 Análise:
 a) Data dos fatos questionados:
Nos termos do item 9.4 do acórdão recorrido, as punições decorrem da rejeição das justificativas quanto aos fatos narrados nos subitens 9.2.2, 9.2.4 e 9.2.5 do Acórdão 3017/2010-TCU-Plenário. Tais fatos, com suas respectivas datas, são os seguintes:
 a) item 9.2.2: 'submeterem à aprovação da Diretoria Executiva, por meio do DIP ENERGIA nº 27/2002, os documentos contratuais para participação da Petrobras no consórcio da usina termelétrica Termoceará com as seguintes irregularidades (...) '. O referido DIP ENERGIA nº 27/2002 é datado de 07/03/2002 (TC Processo 005.251/2007-0, peça 15, p. 145) ;
 b) item 9.2.4: 'aprovarem o contrato de consórcio com a empresa MPX, para a constituição e operação da usina termelétrica Termoceará (Ata DE nº 4.346, de 07/03/2002) , com as seguintes irregularidades: (...) '. Como indicado no próprio acórdão, o ato em questão também é datado de 07/03/2002 (cf. TC Processo 005.251/2007-0, peça 15, p. 128) ;
 c) item 9.2.5: 'assinar o 2º Termo de Compromisso com a MPX sem ter sido submetido à aprovação da Diretoria Executiva e ao Jurídico'. O citado termo de compromisso foi assinado em 05/02/2002 (TC Processo 005.251/2007-0, peça 18, p. 126) .
 b) Análise segundo a jurisprudência do TCU:
Nos termos do Acórdão 1441/2016-TCU-Plenário, que uniformizou a jurisprudência do TCU sobre o tema, a pretensão punitiva subordina-se ao prazo prescricional geral de dez anos indicado no art. 205 do Código Civil, contado a partir da data da ocorrência da irregularidade e interrompido pelo ato que ordenar a citação, a audiência ou a oitiva da parte.
Na hipótese dos autos, os atos questionados ocorreram em 5/2/2002 e 7/3/2002, na vigência do Código Civil de 1916, que adotava prazo prescricional de vinte anos. Todavia, como no início da vigência do Código Civil de 2002 (11/1/2003) ainda não havia transcorrido mais da metade daquele prazo vintenário, incide a regra de transição do art. 2.028 do novo código, qual seja: aplica-se o novo prazo, de 10 anos, mas com termo inicial no início da vigência do novo código (11/1/2003) , conforme reiterada jurisprudência do Poder Judiciário (STJ: REsp 698.195 e 717.457, entre outros) e do TCU (Acórdão 1727/2003-TCU-Primeira Câmara, Rel. Min. Augusto Sherman, e 1930/2014-Plenário, Rel. Min. Ana Arraes, entre outros) .
Observando-se esses parâmetros, a pretensão punitiva estaria prescrita em 11/1/2013. Antes desse termo final, contudo, foi interrompida pelo ato que ordenou a citação dos responsáveis, qual seja: o Acórdão 3017/2010-TCU-Plenário (peça 1) , proferido em sessão de 10/11/2010, que converteu o processo em TCE e ordenou a citação. 
Reiniciada a contagem nessa mesma data (10/11/2010) , antes de novo lapso de dez anos sobreveio o acórdão condenatório, que aplicou a punição aos gestores, proferido em sessão do Plenário de 28/3/2018 (peça 140) .
Portanto, sob a ótica da jurisprudência prevalecente no TCU, não ocorreu a prescrição da pretensão punitiva, nem entre o termo inicial (11/1/2003) e a decisão que ordenou a citação dos responsáveis (10/11/2010) , nem entre essa causa interruptiva e a efetiva aplicação da sanção pelo acórdão condenatório (28/3/2018) .
 c) Análise segundo precedente do STF:
Entre outros precedentes judiciais, os recorrentes invocam o julgamento proferido pelo STF na apreciação do Mandado de Segurança 32.201 (da 1ª Turma, relatado pelo Min. Roberto Barroso, publicado no Dje de 7/8/2017 e com trânsito em julgado em 11/11/2017) . No referido julgado, o STF, por sua 1ª Turma, fixou o entendimento de que:
1. A prescrição da pretensão punitiva do TCU é regulada integralmente pela Lei nº 9.873/1999, seja em razão da interpretação correta e da aplicação direta desta lei, seja por analogia. (...) .
Mesmo que se adotassem os parâmetros da Lei 9.873/1999, neste caso concreto, não se configuraria a prescrição invocada pelos recorrentes. 
Ao contrário do regime próprio do direito civil, em que a prescrição se interrompe uma única vez (CC, art. 202) , no direito punitivo são comuns múltiplas interrupções. Na sistemática da Lei 9.873/1999, todas as causas indicadas no art. 2º interrompem a prescrição da ação punitiva - aspecto desconsiderado pelos recorrentes. Sob a ótica da referida lei, o exame observaria os seguintes marcos temporais:
 a) Termos iniciais em 5/2/2002 e 7/3/2002. A Lei 9.873/1999, art. 1º, traz previsão expressa a respeito, estabelecendo a 'data da prática do ato' como termo inicial do prazo de prescrição. E por se tratar de atos diversos, cada um é tratado isoladamente, como é próprio do direito punitivo (cf., por analogia, CP, art. 119) ;
 b) Interrupção em 13/12/2005. Nessa data foi proferido o Acórdão 2257/2005-TCU-Plenário, Rel. Min. Ubiratan Aguiar, que ao apreciar as contas da Petrobras do exercício de 2003 (TC Processo 010.012/2004-8) , determinou a realização de auditoria nos contratos firmados com a MPX Termoceará Ltda. e outras empresas, visando à construção e operação de usinas termelétricas, 'tendo em vista os elevados prejuízos que a empresa vem arcando em decorrência de tais contratos'. Tendo em vista que a prescrição é interrompida por 'ato inequívoco que importe apuração do fato' (art. 2º, II, da Lei 9.873/1999) , a citada decisão há de ser considerada como marco interruptivo;
 c) Interrupção em 10/11/2010. Ao apreciar a auditoria acima referida, o Acórdão 3017/2010-TCU-Plenário determinou a conversão dos autos em TCE, ordenando a citação dos responsáveis. Referida decisão, adotada antes que se exaurisse o prazo de cinco anos, também se qualifica como 'ato inequívoco que importe apuração do fato' (art. 2º, II, da Lei 9.873/1999) , novamente interrompendo a prescrição;
 d) Interrupção em 16/7/2014. o Acórdão 1850/2014-TCU-Plenário (16/7/2014 - Ordinária.) que julgou regulares com ressalva as contas de alguns responsáveis e, entre outras providências, determinou a constituição de novo apartado, com natureza de TCE, 'para apreciação dos indícios de irregularidades identificados nos presentes autos, acerca dos investimentos realizados pela Petrobras na usina termelétrica Termoceará'. Causa de interrupção prevista no art. 2º, II, da Lei 9.873/1999;
 e) Condenação em 28/3/2018. Por fim, nessa data sobreveio o Acórdão 678/2018-TCU-Plenário (peça 140) , por meio do qual foram aplicadas as sanções aos responsáveis, antes de exaurido o prazo prescricional. 
Dessa forma, não ocorreu a prescrição no presente caso concreto como alegam os recorrentes. 
IV. Da ofensa à ampla defesa e ao contraditório
A nulidade do acórdão condenatório é arguida sob o fundamento (peça 211, p. 7-12) de que os recorrentes não foram chamados a se manifestar previamente neste processo, tendo-se aproveitado as justificativas e alegações de defesa apresentadas no TC Processo 032.295/2010-3, apenas juntadas por cópia a estes autos.
Entendem que 'a mera transposição, como cópias, das razões de justificativa e alegações de defesa apresentadas há sete anos no âmbito do TC Processo 032.295/2010-3 de modo algum atendeu ao direito à prévia manifestação aqui ventilado', tendo em vista: (a) a existência de novos documentos: 'os autos terem sido avolumados com documentos produzidos e/ou acostados ao processo após o protocolo da defesa originária em outro processo'; e (b) a especialidade deste processo, em contraposição à generalidade do processo de origem: 
O envolvimento das outras UTEs explicam o porquê das Razões de Justificativa e Alegações de Defesas apresentadas em 11/02/2011 - naquela outra TCE (TC nº Processo 032.295/2010-3) - terem sido generalistas, razão pela qual referidas peças (transladas como peças 50 e 51) não podem ser consideradas aptas a configurar o exercício da ampla defesa e do contraditório nesta TCE (TC nº Processo 018.402/2014-3) - constituída especificamente para o trato da UTE Termoceará.
Soma-se a isso, segundo os recorrentes, o fato de haver neste processo 'peças e documentos aos quais os Recorrentes não tiveram acesso, posto que classificadas como sigilosas (peça 90) ', o que também imporia a nulidade da decisão recorrida.
 Análise:
Não assiste razão aos recorrentes por inexistir a causa de nulidade apontada.
Leitura atenta do voto da decisão recorrida, peça 141, em especial as pp. 10 e 11, verifica-se que as razões de decidir do julgador se fundamentaram em relatório de auditoria cujas informações os responsáveis tiveram acesso tempestivamente para que pudessem apresentar sua defesa em decorrência da audiência realizada Acórdão 3017/2010-TCU-Plenário, de relatoria do Ministro Augusto Nardes (peça 141, p. 3-4) .
A auditoria foi levada a efeito no TC Processo 005.251/2007-0, com o objetivo de verificar a adequação dos contratos firmados pela Petrobras para construção e operação das usinas termelétricas Mário Lago, Barbosa Lima Sobrinho e Termoceará. Foi então proferido o Acórdão 3017/2010-TCU-Plenário (Rel. Min. Augusto Nardes, juntado à peça 1 destes autos) , que determinou a conversão dos autos em TCE, autorizando a citação e audiência dos responsáveis. 
Note-se, assim, que as audiências foram determinadas em processo anterior que deu origem ao presente processo, no âmbito do TCU, não existindo qualquer irregularidade na constituição da presente TCE e nas cópias dos documentos do processo originário. Este processo deu apenas continuidade ao que já havia sido realizado no âmbito desta Corte de Contas para que as irregularidades específicas à Termoceará fossem analisadas em separado. Portanto, as audiências realizadas no âmbito do TC Processo 005.251/2007-0, no que tange à Termoceará, foram analisadas pela decisão recorrida no âmbito desta TCE em respeito aos princípios constitucionais da eficiência e da celeridade processual.
Importante reproduzir excerto do Acórdão 3017/2010-TCU-Plenário para verificar os documentos nos quais as audiências se fundamentaram:
9.2.4. na qualidade de então Presidente da Petrobras, o espólio ou sucessores de Francisco Roberto André Gros (XXX.644.137-XX) , e na qualidade de integrantes da Diretoria Executiva da Petrobras, José Coutinho Barbosa (XXX.161.053-XX) , Antônio Luiz da Silva de Menezes (XXX.036.057-XX) , Jorge Marques de Toledo Camargo (XXX.400.151-XX) , Rogério Almeida Manso da Costa Reis (XXX.705.617-XX) , João Pinheiro Nogueira Batista (XXX.600.417-XX) e Irani Carlos Varella (XXX.512.360-XX) por:
9.2.4.1 aprovarem o contrato de consórcio com a empresa MPX, para a constituição e operação da usina termelétrica Termoceará (Ata DE nº 4.346, de 07/03/2002) , com as seguintes irregularidades: 
 a) termos contratuais expressivamente desfavoráveis à Petrobras, no sentido de que atribuíam à companhia o risco regulatório, o risco do mercado de energia, o risco do mercado de combustível e o risco cambial, enquanto que ao investidor privado era atribuído somente o risco de projeto e estrutura de financiamento; 
 b) ausência de Estudo de Viabilidade Técnico-Econômica (EVTE) para o projeto, em desrespeito à Sistemática de Planejamento, Aprovação e Acompanhamento de Projetos de Investimento do Sistema Petrobras e às boas práticas de gestão de projetos e risco; e 
 c) situação agravada pelo forte cenário, em 2002, de que os preços do MWh do mercado spot nordestino cairiam sensivelmente, bem como a própria demanda de mercado por energia elétrica em face do novo comportamento dos consumidores depois das medidas de racionamento ocorridas em 2001, fatores esses que indicavam a não viabilidade econômica do empreendimento.
9.2.5. na qualidade de Diretor, Antônio Luiz Silva de Menezes (XXX.036.057-XX) por assinar o 2º Termo de Compromisso com a MPX sem ter sido submetido à aprovação da Diretoria Executiva e ao Jurídico, em desrespeito ao art. 33, II, 'm', do Estatuto Social da Companhia;
A restrição de acesso constante da peça 90 refere-se a elementos comprobatórios e evidências que os recorrentes tiveram acesso como diretores da empresa (como atas, termos de compromisso e contratos) ou até mesmo foram responsáveis por sua produção direta (razões de justificativa, peças 50-51) . Destaca-se que esses elementos se encontram acostados aos autos do TC Processo 005.251/2007-0 sem a proteção do sigilo, tendo sido oportunizada cópia integral a quem solicitasse. Note-se que às peças 23-32 há o carimbo da 1ª Secex fazendo referência à página em que se encontra o documento acostado no referido processo de origem. As razões de justificativa foram apresentadas no âmbito do TC Processo 032.295/2010-3, onde encontra-se apensado o TC Processo 005.251/2007-0, cujo conteúdo estava disponível para acesso às partes processuais. Portanto, não houve o alegado cerceamento de defesa.
As informações produzidas posteriormente decorrentes de reportagens jornalísticas não impactaram a condenação dos recorrentes (peça 141, p. 19-20) .
Note-se, por fim, que esta Corte estava atenta à possibilidade/necessidade de realização de nova audiência, como se observa do subitem 9.6 do Acórdão 1850/2014-TCU-Plenário, rel. Min. Benjamin Zymler, peça 141, p. 6-7. No entanto, não se verificou a necessidade de realizar nova audiência tendo sido dado prosseguimento ao feito restringindo a análise ao teor das audiências previamente realizadas.
Portanto, não se identificou causa de nulidade.
V. Do prejuízo à plenitude de defesa ante o grande lapso temporal decorrido
A alegação (peça 211, p. 12-17) é de prejuízo à defesa tendo em vista 'o grande lapso temporal decorrido entre os atos expressos pelo DIP nº 27/2002 e pela Ata DE nº 4.346, datados de 07/03/2002 - atos que veiculariam as supostas irregularidades tratadas no presente processo -, até se chegar às condenações contidas no Acórdão 678/2018-TCU-Plenário, proferido na sessão de 28/03/2018'.
Nesse sentido, os recorrentes invocam precedentes do TCU sobre o tema (Acórdão 8658/2015-TCU-Segunda Câmara; 6974/2014, da 1ª Câmara etc.) , acrescentando que, no caso concreto, uma evidência de prejuízo à ampla defesa pelo grande decurso do tempo estaria no falecimento do Sr. Francisco Roberto André Gros, ex-presidente da Petrobras.
Indicam que o referido gestor foi 'um importante interlocutor entre os colegiados da Companhia (Conselho de Administração e Diretoria Executiva) e o Governo Federal, tendo sido, inclusive, membro da Câmara de Gestão da Crise de Energia Elétrica - CGE, tendo participado ativa e intensamente do processo originário', e que sua participação, não fosse o falecimento, 'muito contribuiria nos esclarecimentos perante essa Egrégia Corte de Contas, tornando o exercício do direito de defesa completo e suficiente'.
Sustentam, ainda, que o lapso temporal observado nesta TCE 'violou de modo ostensivo o direito à razoável duração do processo', assegurado constitucionalmente, o que também daria causa à nulidade da condenação.
Nesse sentido, apontam que os fatos considerados irregulares são de 2002; o primeiro processo instaurado data de 2007 (TC Processo 005.251/2007-0) , de cuja tramitação se originou uma TCE em 2010 (TC Processo 032.295/2010-3) , que por sua vez deu origem a esta TCE, em 2014 (TC Processo 018.402/2014-3) . O acórdão condenatório foi proferido em 2018, passados dezesseis anos das supostas irregularidades, sem que tal demora possa ser atribuída aos recorrentes.
 Análise:
Não assiste razão aos recorrentes. Explica-se.
O Sr. Francisco Roberto André Gros, ex-presidente da Petrobras, faleceu e não é mais parte do processo (peça 141, p. 2, item 7) . O falecimento ocorreu antes da audiência e, portanto, não deveria ser parte do presente processo (peça 92, p. 16, item 30 e TC Processo 032.295/2010-3, peça 23 e 24) .
Note-se, ainda, que atos próprios, adotados pela diretoria colegiada, devem ser esclarecidos pelos próprios integrantes desse colegiado. 
Por fim, os recorrentes não especificam em que teria ficado comprometida a defesa pelo decurso de tempo - cujo parâmetro é o ato e o chamamento ao processo, e não o ato e a condenação final. De toda sorte, não basta o decurso do tempo. No caso concreto, a defesa foi exercida com plenitude.
VI. Ausência de contraditório sobre um dos itens da condenação
No recurso (peça 211, p. 29-31) também se aborda a situação específica de Antônio Luiz da Silva de Menezes relativamente à irregularidade descrita no item 9.2.5 do Acórdão 3017/2010-TCU-Plenário (9.2.5. na qualidade de Diretor, Antônio Luiz Silva de Menezes (XXX.036.057-XX) por assinar o 2º Termo de Compromisso com a MPX sem ter sido submetido à aprovação da Diretoria Executiva e ao Jurídico, em desrespeito ao art. 33, II, 'm', do Estatuto Social da Companhia;) . 
A alegação é de que não houve 'o chamamento formal do Recorrente para se manifestar previamente' sobre esse item. 
Afirma-se que 'o próprio r. Min. Benjamin Zymler, em seu Voto no âmbito do Acórdão 1850/2014-TCU-Plenário, considerou recomendável a adoção dessa medida, contudo deixou ao alvedrio da r. SecexEstatais fazê-la caso entendesse cabível', conforme §§ 68 a 70 do voto (peça 142 do TC Processo 032.295/2010-3, p. 13) .
Ocorre que a SecexEstatais se manifestou no sentido de que 'a assinatura do 2º Termo de Compromisso, sem aprovação da diretoria e sem existência de parecer jurídico [objeto do item 9.2.5 do citado acórdão], não constitui falha que justifique apenação', como transcrito no § 6º do Voto, razão por que não teria promovido a audiência. 
No entanto, e sem que o responsável tenha sido ouvido, o Acórdão 678/2018-TCU-Plenário incluiu na condenação o citado achado, o que impõe o reconhecimento da nulidade da decisão, no ponto, por contrariedade às garantias fundamentais do contraditório e da ampla defesa.
 Análise:
Não assiste razão ao recorrente. Conforme se depreende da leitura do Ofício de Audiência 582/2010-TCU/Secex-9, peça 14 do TC Processo 032.295/2010-3, item 1, alínea 'd', 'd) assinar o 2º Termo de Compromisso com a MPX sem ter sido submetido à aprovação da Diretoria Executiva e ao Jurídico, em desrespeito ao art. 33, II, 'm', do Estatuto Social da Companhia;' (grifou-se) , considera-se suprido o subitem 9.2.5 do Acórdão 3017/2010-TCU-Plenário que determinou a audiência a esse respeito. Registre-se que à peça 28 do TC Processo 032.295/2010-3 o recorrente vem autos solicitar prorrogação de prazo para apresentar suas razões de justificativa.
Portanto, não se verificou a aventada nulidade.
VII. Da ausência de dano, pressuposto da TCE
Os recorrentes sustentam (peça 211, p. 23-26) que na hipótese dos autos não se evidenciou dano ao erário, o que tornaria aplicável o entendimento fixado no Acórdão 1014/2014-TCU-Segunda Câmara (rel. Min. José Jorge) , no sentido de que:
 a) no transcorrer da TCE foi descaracterizada a ocorrência de dano ao erário;
 b) para o julgamento de tomada de contas especial sem débito (art. 12, III, e 19, parágrafo único, da Lei 8.443/1992) é necessária 'a existência anterior de contas a serem julgadas'; e
 c) do contrário, se não havia contas anteriores a serem julgadas, não é possível o julgamento de tomada de contas especial sem débito; a comprovação da não ocorrência do dano imputado aos responsáveis acarreta o arquivamento da TCE, nos termos do art. 7º, II, da IN-TCU 71/2012.
Requerem o arquivamento do processo bem como o afastamento das penalidades. 
 Análise:
Não assiste razão aos recorrentes. Verifica-se que o mesmo argumento foi apresentado em sede de embargos de declaração, conforme se observa do seguinte trecho do voto que embasou o referido recurso à peça 190, p. 5-6:
31. No que se refere à alegação de que os embargantes foram apenados em multas sem que houvesse a definição e a quantificação do suposto dano, observo, com as devidas vênias, que os procuradores dos responsáveis parecem, dessa feita, desconhecer a legislação pertinente ao controle externo.
32. Conforme o art. 71, inc. VIII, da Constituição, mencionado pela defesa, compete ao TCU 'aplicar aos responsáveis, em caso de ilegalidade de despesa ou irregularidade de contas, as sanções previstas em lei, que estabelecerá, entre outras cominações, multa proporcional ao dano causado ao erário'.
33. A Lei 8.443/1992, que trata da Lei Orgânica do TCU, por sua vez, estabelece sanção de multa de duas naturezas: 
a) quando o responsável for julgado em débito (art. 57) ;
b) quando não houver débito e o responsável incidir em uma das causas especificadas no art. 58.
34. Esta última situação foi justamente a verificada nos autos. Apesar de a participação da Petrobras na operação da usina Termoceará ter gerado vultosos prejuízos à estatal, por conta do pagamento de elevadas quantias a título de contribuição de contingência, a unidade técnica não logrou êxito em quantificar o dano a ser atribuído aos responsáveis, como se verifica na seguinte passagem do voto condutor da deliberação atacada:
'34. Até a aquisição das usinas pela Petrobras, em 2005 e 2006, a equipe de fiscalização do TCU estimou que a Petrobras teria pagado, a título de contribuição de contingência para as três usinas, aproximadamente, R$ 2,83 bilhões. Segundo a equipe, porém, o prejuízo causado pela assunção desproporcional de riscos não poderia ser quantificado, o que inviabilizou a citação dos gestores.'
35. Tendo em vista a dificuldade de excluir os prejuízos decorrentes de outros fatores extrínsecos ao comportamento das partes, tais como variações cambiais, comportamentos nãos previstos no mercado, problemas regulatórios, dentre outros, julguei adequado, à época, não prosseguir a instrução processual para a citação dos responsáveis.
36. A despeito disso, tendo em vista a conduta negligente dos recorrentes, que conforme consignado no voto condutor do Acórdão 678/2018-TCU-Plenário, não tomaram decisões refletidas, ponderadas e através de informações confiáveis, agindo de modo contrário ao dever de diligência estabelecido em lei, entendi adequado aplicar-lhes multas individuais, em razão do enquadramento de suas condutas nos fatos geradores estabelecidos nos incisos I, II e III do art. 58 da Lei 8.443/1992:
 'I -contas julgadas irregulares de que não resulte débito, nos termos do parágrafo único do art. 19 desta Lei;
 II - ato praticado com grave infração à norma legal ou regulamentar de natureza contábil, financeira, orçamentária, operacional e patrimonial;
 III - ato de gestão ilegítimo ou antieconômico de que resulte injustificado dano ao Erário;'
37. No caso, os responsáveis tiveram contas julgadas irregulares de que não resultou débito, praticaram atos com grave infração à norma legal de natureza operacional, ilegítimos e antieconômicos que acarretaram injustificado dano, embora não quantificado, ao Erário.
A análise acima é exaustiva. Destaque-se, por fim, que houve dano, embora não quantificado, bem como que as multas cominadas se fundamentaram no art. 58 da Lei Orgânica deste TCU, devendo ser mantida intacta a natureza de Tomada de Contas Especial do presente processo.
VIII. Nulidade na dosimetria das sanções
Os recorrentes alegam nulidade na dosimetria das sanções por ter sido, a seu ver, considerado, no momento da dosimetria da pena pela decisão recorrida, item de irregularidade superada no âmbito do Acórdão 1850/2014-TCU-Plenário, qual seja ausência de EVTE - Estudo de Viabilidade Técnico-Econômica (peça 211, 26-29) .
Análise:
Não assiste razão aos recorrentes. Isto porque como se verifica no voto da decisão recorrida, peça 141, à p. 18-19, no item 96, não foram especificados os subitens de irregularidades. Subentende-se, assim, que o item cuja irregularidade foi sanada não foi considerada pelo julgador no momento da dosimetria da pena. Caso o item estivesse explícito, os recorrentes teriam razão. No entanto, entende-se que, por economia processual, se preferiu não reproduzir todos os subitens constantes dos itens citados do acórdão de origem. Considera-se, assim, que foram utilizados para dosimetria da pena somente as irregularidades não superadas pelas razões de justificativa apresentadas. 
Portanto, não se identificou a alegada nulidade.
MÉRITO
I. Delimitação
No mérito, defendem a regularidade de suas condutas, suscitando as seguintes questões (peça 211, p. 35-84) :
 a) exercício regular de competências discricionárias na adoção de uma decisão empresarial legítima, justificada pelas circunstâncias presentes à época, como reconhecido pelo TCU nas situações análogas das UTEs Mário Lago e Barbosa Lima Sobrinho, tratadas no processo originador (TC Processo 032.295/2010-3) (peça 211, p. 35-54 e 67-84) ; e
 b)  inexigibilidade de conduta diversa e incidência dos novos condicionantes da responsabilização dos gestores públicos introduzidos na LINDB pela Lei 13.655/2018 (peça 211, p. 54-66) .
 II. Competências Discricionárias
Os recorrentes afirmam o exercício regular de competências discricionárias na adoção de uma decisão empresarial legítima, justificada pelas circunstâncias presentes à época, como reconhecido pelo TCU nas situações análogas das UTEs Mário Lago e Barbosa Lima Sobrinho, tratadas no processo originador (TC Processo 032.295/2010-3) .
Atuaram com diligência, pois realizaram reuniões, palestras e debates sobre a termoeletricidade com foco na tomada de decisões frente às incertezas e oportunidades existentes no setor elétrico.
A finalidade do projeto era evitar desabastecimento e blackouts bem como desenvolver o mercado de produção e comercialização de gás natural, com retorno esperado a médio-longo prazo, tendo agido no âmbito da discricionariedade do gestor.
A volatidade do mercado de spot não permitia prever a queda de preços por sessenta e cinco meses (evento futuro e incerto) . Havia indicações de que os preços retornariam a patamares rentáveis, havendo cenários positivos, com retomadas de preços (peça 211, p. 42-44) .
Os estudos citados pela decisão recorrida foram elaborados após a tomada de decisão (peça 211, p. 39) .
O consumo de energia aumentava 5% ao ano, mas de um mês para outro caiu em 25%, com recuperação da demanda somente em 2004 (álea econômica extraordinária) (peça 211, p. 44-46) .
Não é possível concluir pela falta de zelo diante de situação inusitada e imprevisível tendo em vista que a Petrobras se tornou parceira sem dispender qualquer investimento ou valor para realização dos negócios (peça 211, p. 81) .
Requerem seja dado mesmo tratamento dado aos gestores das UTEs Barbosa Lima Sobrinho e Mario Lago, conforme voto do Min Rel. Benjamin Zymler no âmbito do Acórdão 1850/2014-TCU-Plenário e parecer do MP/TCU, (excertos transcritos à peça 211, p. 46-53 e 69-79) .
Conforme consigna a Lei 13.655/2018, a fiscalização do ato deve considerar o seu contexto fático, observando as dificuldades e obstáculos reais do gestor, tendo sido exercida legítima escolha empresarial, sendo o risco inerente à atividade econômica (peça 211, p. 67-73) .
Ademais, em caso de prejuízo há a possiblidade de afastar a responsabilização do agente quando este atua no limite de suas competências conforme Acórdão 2824/2014-TCU-Plenário, rel. Min. José Múcio Monteiro.
Análise:
Não assiste razão aos recorrentes. Explica-se.
No presente processo, os pareceres que auxiliaram a tomada de decisão pelo colegiado deste TCU divergiram quanto à culpabilidade dos agentes. Nessa linha, os recorrentes pedem para que seja adotado o entendimento favorável constante dos autos nesse momento recursal, bem como seja dado o mesmo tratamento concedido aos gestores no caso das UTEs Barbosa Lima Sobrinho e Mario Lago. Ademais, pedem seja considerada a possiblidade de afastar a sua condenação, mesmo diante de decisão que trouxe prejuízo à empresa (Business Judgment Rule) . Em essência, trazem os mesmos argumentos anteriormente apresentados em razões de justificativa (peça 141, p. 9-10) .
Informe-se, desde já, anuir-se integralmente ao voto da decisão recorrida (peça 141) . Explica-se.
É preciso considerar que, no Acórdão 1850/2014-TCU-Plenário, lavrado no âmbito do TC Processo 032.295/2010-3, o relator Min. Benjamin Zymler registrou a diferença que existiu na tomada de decisões, decidindo por apartar o caso da Termoceará, justamente, por ter ocorrido em contexto distinto das demais UTEs. Veja-se o seguinte excerto do voto da referida decisão que bem contextualiza a questão (grifos acrescidos) :
43. Sendo assim, considerando que os preços da energia à época, que subiram de 103,54 R$/Mwh (dezembro/2000) para 247,35 R$/Mwh (abril/2001) , aumentando em seguida de forma contínua até 684,00 R$/Mwh (setembro/2001) , é possível concluir, por uma análise simples dos preços de venda de energia, que o cenário de curto prazo era de alta de preços, na época da assinatura dos contratos das usinas termelétricas Barbosa Lima Sobrinho e Mário Lago (vide gráfico 1 da instrução de que trata a peça 72 - transcrito no relatório) .
44. Dessa forma, compreendo que era não possível concluir, de forma inequívoca, que a distribuição dos riscos adotada nos ajustes expunha a Petrobras a um resultado econômico esperado negativo e, portanto, refletia negligência e falta de cuidado na administração dos negócios da companhia.
45. No caso, embora o mercado de curto prazo, também conhecido como mercado spot, ou Mercado Atacadista de Energia (MAE) , carregue como característica intrínseca a volatilidade, possuindo, portanto, maior risco, não é possível concluir que havia uma tendência de queda quando os negócios foram concluídos. Conforme se verifica no gráfico transcrito no relatório, a tendência de queda somente se confirmou no início de 2002, quase um ano após a assinatura do contrato da usina térmica Mário Lago.
46. Quanto ao assunto, ressalto que o Secretário da SecexEstatais, no parecer de que trata a peça 128, apontou a existência de estudo da Comissão de Análise do Sistema Hidrotérmico de Energia Elétrica, datado de julho de 2001, que apontava à época 'a alta volatilidade do preço da energia no mercado spot'. Nesse passo, ressaltou o desinteresse das empresas privadas em investir em usina Merchant, mesmo antes do racionamento, que se iniciou em julho de 2001.
47. Com relação ao tema, além de os estudos mencionados terem sido elaborados após a assinatura dos ajustes, eles não conduzem à conclusão de que a distribuição de riscos adotada pela empresa estatal era desarrazoada e representava negócios inviáveis economicamente. Pelo contrário, eles até reforçam à decisão de realizar tais investimentos em análise.
48. Considerando que a Petrobras, por imposição do Ministério das Minas de Energia, havia sido instada a participar do Programa Prioritário de Termeletricidade, criado pelo Decreto 3.371/2000; e considerando o desinteresse das entidades privadas, diante do cenário de volatilidade narrado, nada mais natural que a entidade pública assumir posições contratuais com maior exposição a riscos.
 (...) 
53. O que importa, ao final, sob o ponto de vista econômico, é que um determinado investimento tenha valor esperado positivo. No caso, insisto que não há elementos para afirmar, sob o ponto de vista econômico, que foi indevida a exposição de riscos da entidade, nos dois negócios mencionados [UTEs Barbosa Lima Sobrinho e Mário Lago], haja vista a ausência de análise e de informações nos autos que levem à conclusão, de forma inequívoca, que o resultado esperado dos investimentos era negativo e, portanto, que os negócios eram inviáveis sob o ponto de vista econômico.
 (...) 
55. Com relação ao indício de irregularidade similar ocorrido na assinatura do contrato de constituição de consórcio referente à usina termelétrica Termoceará, assinado em março de 2002, é preciso levar em conta a sistemática adotada pela Petrobras na celebração de tal ajuste e as circunstâncias do mercado existentes na ocasião.
56. Conforme visto, previamente à assinatura do contrato definitivo, foram celebrados termos de compromisso, em setembro de 2001 e fevereiro de 2002, os quais tinham o caráter vinculante e, portanto, impunham às partes o dever de assinar os ajustes e respeitar as condições acertadas anteriormente.
57. Na época da celebração do 1º Termo de Compromisso, o preço da energia girava em torno de 684,00 R$/MWh, ou seja, estava bem acima do piso tarifário garantido pela Petrobras, 159,60 R$/MWh, tendo sido prevista, no instrumento, a possibilidade de pagamento de perdas e danos em caso de descumprimento do dever de contratar.
58. No 2º Termo de Compromisso, celebrado sem a autorização da Diretoria e sem parecer jurídico da companhia, o preço da energia havia caído para 319,41 R$/MWh, isto é, ainda estava acima dos custos máximos a serem incorridos pela Petrobras, 146,68 R$/MWh. Todavia, foi retirada a cláusula que previa o pagamento de perda e danos na hipótese de não assinatura do contrato definitivo, tendo sido incluída, em substituição, multa diária no caso de descumprimento do dever de contratar. De ressaltar que, quando da aprovação dos documentos contratuais para o acordo de participação, em março de 2002, os preços da energia haviam caído para 4,00 R$/MWh
59. Nesse cenário, resta dúvidas sobre as alternativas jurídicas disponíveis e as suas consequências econômicas, caso a Petrobras, após a celebração do 2º Termo de Compromisso, tivesse desistido de assinar o contrato. Nesse passo, entendo adequado avaliar se, sob o ponto de vista econômico, era mais razoável a não assinatura do acordo de participação, com o consequente pagamento de indenização à MPX Termoceará Ltda., ao invés da celebração do ajuste com o nível de exposição de riscos descrito, diante dos preços vigentes da energia, em que era praticamente certo o pagamento das contingências.
60. Sendo assim, considerando a proposta anterior de fazer retornar o feito à SecexEstat para adoção da medida processual preconizada no item 38 supra, julgo de bom direito adiar o exame de mérito dos fatos expressos nas letras 'b.1' e 'd.1' do subitem 2.2, a fim de que a unidade técnica avalie as consequências jurídicas e econômicas da não assinatura do acordo de cooperação pela Petrobras para a usina Termoceará, em face das disposições do 2º Termo de Compromisso.
61. Nesse contexto, deve a SecexEstatais avaliar se era exigível conduta diversa dos agentes administrativos que submeteram à aprovação e aprovaram os documentos contratuais para participação da Petrobras no consórcio da usina termelétrica Termoceará, diante da anterior celebração do 2º Termo de Compromisso.
Anui-se ao entendimento acima. Como se tratava de contextos fáticos distintos, a análise da tomada de decisões deve considerar as peculiaridades de cada caso concreto, daí a necessidade de apartar os autos e constituir uma nova TCE. Caso fosse possível dar o mesmo tratamento a todos os gestores sem aprofundamento da análise, isso teria sido feito no âmbito do TC Processo 032.295/2010-3. Nessa linha, por existirem peculiaridades, determinou-se que o caso concreto da Termoceará fosse analisado em separado.
A diferença dos contextos fáticos é cristalina e esperava-se do gestor médio a diligência necessária em sua atuação, o que não ocorreu no caso dos recorrentes. Veja-se o seguinte excerto do voto da decisão recorrida (peça 141, p. 7-11 e 16-17, grifos acrescidos) :
33. Diante das condições do mercado de energia, entre o final de 2001 e início de 2002, entendeu-se que o acordo de participação da Petrobras para operação da usina Termoceará, em maio de 2002, definiu uma distribuição dos riscos desfavorável à companhia, caracterizando ato de gestão temerária. 
34. Até a aquisição das usinas pela Petrobras, em 2005 e 2006, a equipe de fiscalização do TCU estimou que a Petrobras teria pagado, a título de contribuição de contingência para as três usinas, aproximadamente, R$ 2,83 bilhões. Segundo a equipe, porém, o prejuízo causado pela assunção desproporcional de riscos não poderia ser quantificado, o que inviabilizou a citação dos gestores.
 (...) 
39. Com relação à matéria pendente de julgamento, compreendo que os elementos acostados aos autos permitem concluir que os agentes administrativos e administradores da Petrobras que participaram da celebração dos contratos preliminares e do acordo de participação não agiram segundo o padrão imposto pelo art. 153 da Lei 6.404/1976, ou seja, com o cuidado e a diligência que todo homem ativo e probo costuma empregar na administração dos seus próprios negócios.
 (...) 
44. Sendo assim, a conduta esperada dos administradores da Petrobras era, diante do cenário do mercado apresentado, promover nova análise de risco do empreendimento a fim de tomar uma decisão mais informada e refletida sobre a continuidade ou não do negócio entabulado no 1º Termo de Compromisso.
45. Em vez disso, a Diretoria da Petrobras preferiu aprovar o 2º Termo de Compromisso, assinado anteriormente pelo Sr. Antônio Luiz Silva de Menezes, sem o parecer prévio do Departamento Jurídico, e, na sequência, aprovar o contrato definitivo de participação no empreendimento, com o respaldo do escalão hierárquico imediatamente inferior.
46. Nesse ponto, é preciso destacar que além da presença de dados fáticos concretos sinalizando um viés de queda no preço de energia, havia outras informações disponíveis no período que permitiam uma decisão mais refletida dos administradores acerca da tendência do mercado de energia e da viabilidade da conclusão do negócio, nas condições acertadas. 
 (...) 
49. O mesmo se afirma dos agentes que preparam a decisão da Petrobras. Considerando as circunstâncias e as informações disponíveis em março de 2002, período em que foi preparado o DIP ENERGIA nº 27/2002, entendo que os signatários do aludido documento também incorreram em violação ao dever de diligência estatuído no art. 153 da Lei 6.404/1976, ao não enfatizarem as condições do mercado de energia e os riscos do negócio no informativo encaminhado à deliberação da diretoria. Por essa razão, suas condutas foram ilícitas.
 (...) 
86. Sobre a alegação da necessidade de preservar a boa-fé dos contratantes, acolho, da mesma forma, as considerações do auditor da SecexEstatais, na instrução de mérito elaborada antes da expedição do Acórdão 1850/2014-TCU-Plenário:
'167. A alegação de que o respeito aos princípios da probidade, da boa-fé, da função social do contrato, da livre iniciativa e do interesse público demandariam a assinatura do contrato nas bases definidas não deve prosperar, em razão dos fatos que cercaram a celebração do 2º Termo de Compromisso.
168. Se a Petrobras firmou o 1º Termo de Compromisso no momento em que o mercado de energia apresentava preços altos, circunstância que permitia à Petrobras excepcionalmente assumir praticamente todos os riscos e garantir a rentabilidade da outra parte, ainda que de forma imprudente, e, no momento posterior, o contexto do mercado indicava queda nos preços, nada mais racional do que realinhavar as bases pré-contratuais e a divisão dos riscos do negócio.
169. Nesse sentido, a função social do contrato não significa simplesmente inserir o interesse público na esfera do contrato privado, mas fazê-lo com igualdade, com o equilíbrio entre as partes e observada a boa-fé objetiva, em detrimento do cumprimento do pacta sunt servanda de forma absoluta.
170. Assim, a repactuação das bases contratuais e, principalmente, a renegociação dos riscos do contrato impunham-se justamente para que fosse observada a função social do contrato. Do modo como o Acordo de Participação foi definido, não havia equilíbrio entre as partes, não havia justiça social, apenas a satisfação do interesse público (construção da usina para aumento da oferta de energia) , porém sem considerar o equilíbrio entre as partes e permitindo o provável enriquecimento sem causa do investidor.
171. Esta, inclusive, foi a conclusão do relatório elaborado pela sociedade Mendes Advogados Associados (TC Processo 005.251/2007-0, Anexo 1, Vol. 1, fl. 50; peça 7 do TC apenso) :
'Em suma, com base nos estudos e demonstrações econômico-financeiras elaborados pela LCA, está caracterizado o desequilíbrio da equação econômico-financeira dos contratos analisados, porquanto houve quebra no programa contratual estabelecido entre as partes, na medida em que, com o racionamento, as possibilidades dos consórcios auferirem receitas em quantidade suficiente para remunerar a PETROBRAS pelo fornecimento de gás combustível e distribuir resultados tornaram-se praticamente inexistentes.'
172. Ratificando a ideia, registra-se a conclusão do Parecer técnico-econômico produzido pela empresa LCA Consultores (TC Processo 005.251/2007-0, Anexo 1, Vol. 4, fls. 488-489; peça 12 do TC apenso) :
' (iii) A contribuição de contingência, tal como concebida, deslocou todos os riscos envolvidos (riscos de mercado, regulatório e político) à Petrobras, que os assumiu isoladamente. Isso revela uma situação de desequilíbrio contratual e, na execução dos Acordos, configurou onerosidade excessiva à Petrobras;
 (iv) Não há, nos Acordos, nenhum mecanismo de compensação (monetária ou em ativos) à Petrobras pela assunção desses riscos, nem, tampouco, pelos prejuízos acumulados;
 (viii) O desembolso total destinado à alocação de capacidade (realizado e a realizar) corresponde aproximadamente ao valor total do investimento declarado nas três usinas, ou seja, em cinco anos a Petrobras pagará o valor das usinas aos PIEs e não será dona de nenhuma delas.''
Leitura atenta dos excertos acima integrada com a leitura do voto da decisão recorrida, permite verificar que no contexto fático de tomada decisão no caso da UTE Termoceará era esperado que os recorrentes tivessem atuado de forma diligente a fim de evitar prejuízos à empresa. Portanto, não ocorreu no caso a alegada álea extraordinária na medida em que os preços despencaram antes da assinatura do 2º Termo de Compromisso demonstrando que o nível de risco assumido no contrato estaria desproporcional à expectativa de retorno do investimento, o que deveria ter impulsionado o gestor diligente a se cercar de pareceres jurídicos e estudos técnicos para tomada de decisão revendo a cláusula de riscos do contrato. Nessa linha, o fato de a Petrobras não incorrer em custos iniciais no investimento não justifica a assunção de riscos da forma em que foi efetivada pelos recorrentes diante da mudança do cenário que anteriormente se apresentava.
Quanto aos estudos e palestras mencionados, havia à época estudos que apontavam em direção contrária à decisão tomada, senão veja-se trecho do voto da decisão recorrida a respeito (peça 141, p. 16, grifos acrescidos) :
83. A viabilidade econômica de um negócio não se mede apenas pelo seu lucro potencial. A decisão estratégia de uma empresa de investir ou não em um negócio leva em conta, ainda, a probabilidade de esse lucro se materializar, o qual é inversamente proporcional ao risco do negócio. Dessa forma, para a avaliação de uma decisão negocial, é preciso comparar a equação Lucro x Probabilidade de realização ou Lucro / Risco (1) , o lucro esperado, com o retorno de um investimento alternativo a uma taxa livre de risco (2) . Somente se o primeiro for maior que o segundo, o negócio se justifica sob o ponto de vista econômico.
84. Com isso, se as empresas privadas não se interessariam na construção e manutenção das termelétricas sem a participação da Petrobras, na condição de garantidora, é porque a equação Lucro x Probabilidade de realização ou Lucro / Risco não atendia a condição do item anterior, o que se mostra coerente com o cenário já discutido à exaustão, que sinalizava um alto risco do empreendimento.
85. Sobre o assunto, trago em complemento as seguintes considerações esposadas na instrução de mérito elaborada pelo auditor da SecexEstatais, elaborada antes da expedição do Acórdão 1850/2014-TCU-Plenário.
'163. Publicações especializadas corroboram a ideia de que seria possível vislumbrar prejuízos com as usinas termelétricas naquele momento, em fevereiro de 2002, a saber (SAUER, I. L.; OUTROS. Um Novo Modelo para o Setor Elétrico Brasileiro. P. 89-90. In: Ildo Luís Sauer. (Org.) . A Reconstrução do Setor Elétrico Brasileiro. 1ª ed. São Paulo/Campo Grande: Paz e Terra/UFMS, 2003) :
'Estas contratações (publicadas no Diário Oficial da União de fevereiro/2002) se deram à revelia do quadro hidrológico, com o enchimento dos principais reservatórios brasileiros, evidenciando reduzidíssimas probabilidades de que no ano 2002 seja necessária essa energia 'emergencial'. As próprias informações oficiais afirmam 'Risco de racionamento até 2003 é zero, mostra estudo do ONS', publicado no dia 2/02/2002 no site da GCE (www.energiabrasil.gov.br) . Porém, isto não impediu as autoridades de emitir 'mais um sinal econômico para estimular os investidores'.'
A atuação culposa dos agentes, sem respaldo jurídico e com cláusulas de risco contrárias ao interesse da empresa, resta demonstrada. Nota-se que a discricionariedade do gestor encontra limites no princípio constitucional da razoabilidade, sendo esperado diante do cenário que se apresentava a renegociação das cláusulas de risco, o que não foi feito.
Note-se que os estudos empreendidos pelo NEWAVE (peça 211, p. 42) demonstravam período de queda, o que impunha, no mínimo, rever as cláusulas contratuais de risco, que atribuíam à companhia o risco regulatório, o risco do mercado de energia, o risco do mercado de combustível e o risco cambial, enquanto que ao investidor privado era atribuído somente o risco de projeto e estrutura de financiamento. No entanto, optaram por manter intactas as cláusulas.
Atente-se para os termos da audiência quando se verificam ausências de procedimentos básicos que resguardariam os recorrentes em sua tomada de decisão, os quais não foram superados pelos indigitados, o que impossibilita a aplicação da Business Judgment Rule, conforme explanação do voto da decisão recorrida à peça 141, p. 17. Vejam-se os termos da audiência extraídos do voto da decisão recorrida (peça 141, p. 3-4) :
b) Audiência (Acórdão 3017/2010-TCU-Plenário) :
'9.2.2. na qualidade de gerente executivo de energia, Geraldo Vieira Baltar (XXX.938.607-XX) e, na qualidade de Diretor, Antônio Luiz Silva de Menezes (XXX.036.057-XX) por:
9.2.2.1. submeterem à aprovação da Diretoria Executiva, por meio do DIP ENERGIA nº 27/2002, os documentos contratuais para participação da Petrobras no consórcio da usina termelétrica Termoceará com as seguintes irregularidades:
a) termos contratuais expressivamente desfavoráveis à Petrobras, no sentido de que atribuíam à companhia o risco regulatório, o risco do mercado de energia, o risco do mercado de combustível e o risco cambial, enquanto que ao investidor privado era atribuído somente o risco de projeto e estrutura de financiamento;
 (...) 
c) situação agravada pelo forte cenário, em 2002, de que os preços do MWh do mercado spot nordestino cairiam sensivelmente, bem como a própria demanda de mercado por energia elétrica em face do novo comportamento dos consumidores depois das medidas de racionamento ocorridas em 2001, fatores esses que indicavam a não viabilidade econômica do empreendimento.
 (...) 
9.2.4. na qualidade de então Presidente da Petrobras, o espólio ou sucessores de Francisco Roberto André Gros (XXX.644.137-XX) , e na qualidade de integrantes da Diretoria Executiva da Petrobras, José Coutinho Barbosa (XXX.161.053-XX) , Antônio Luiz da Silva de Menezes (XXX.036.057-XX) , Jorge Marques de Toledo Camargo (XXX.400.151-XX) , Rogério Almeida Manso da Costa Reis (XXX.705.617-XX) , João Pinheiro Nogueira Batista (XXX.600.417-XX) e Irani Carlos Varella (XXX.512.360-XX) por:
9.2.4.1 aprovarem o contrato de consórcio com a empresa MPX, para a constituição e operação da usina termelétrica Termoceará (Ata DE nº 4.346, de 07/03/2002) , com as seguintes irregularidades:
a) termos contratuais expressivamente desfavoráveis à Petrobras, no sentido de que atribuíam à companhia o risco regulatório, o risco do mercado de energia, o risco do mercado de combustível e o risco cambial, enquanto que ao investidor privado era atribuído somente o risco de projeto e estrutura de financiamento;
 (...) 
c) situação agravada pelo forte cenário, em 2002, de que os preços do MWh do mercado spot nordestino cairiam sensivelmente, bem como a própria demanda de mercado por energia elétrica em face do novo comportamento dos consumidores depois das medidas de racionamento ocorridas em 2001, fatores esses que indicavam a não viabilidade econômica do empreendimento.
9.2.5. na qualidade de Diretor, Antônio Luiz Silva de Menezes (XXX.036.057-XX) por assinar o 2º Termo de Compromisso com a MPX sem ter sido submetido à aprovação da Diretoria Executiva e ao Jurídico, em desrespeito ao art. 33, II, 'm', do Estatuto Social da Companhia;' (grifos acrescidos) .
Diante do contexto fático (queda de preço e aumento de oferta) , da ausência do parecer jurídico específico para a presente contratação, bem como dos termos contratuais expressivamente desfavoráveis à Petrobras (peça 141, p. 16-17) , a decisão tomada pelos recorrentes e ora avaliada passa a ter as características da negligência, imperícia e imprudência, o que autoriza, diante da gravidade da situação, a aplicação de multa do art. 58 da LO/TCU, de forma proporcional ao grau de culpabilidade. 
Portanto, considera-se que os recorrentes não trouxeram aos autos elementos suficientes para comprovar que atuaram de forma diligente, não sendo possível acatar os seus pedidos. 
III. Inexigibilidade de conduta diversa
Os recorrentes arguem inexigibilidade de conduta diversa, bem como a incidência dos novos condicionantes da responsabilização dos gestores públicos introduzidos na LINDB pela Lei 13.655/2018 (peça 211, p. 54-66) . 
Os membros da diretoria executiva da Petrobras não poderiam se rebelar contra a orientação do acionista controlador, pois o interesse público se adequava ao objeto social da empresa, daí decorre a inexigibilidade de conduta diversa. Os recorrentes estavam diante de imperativo de segurança nacional e relevante interesse coletivo ('crise de apagão') .
Como haveria antecipação da receita proveniente do gás natural, a União direcionou, por meio do Decreto 3.371/200, a atuação da Petrobras no setor, o que está de acordo com o estatuto social da empresa e com a Lei 9.478/1997 que instituiu a Política Energética Nacional (peça 211, p. 59-62 e 65-66) .
Havia parecer jurídico respaldando a legalidade do negócio, bem como citando o fornecimento de gás como oportunidade comercial (peça 211, p. 63 e 64) .
Ademais, os recorrentes tinham o dever de atingir a meta de aumentar a receita líquida com gás e energia de 5% em 2001 para o patamar de 21% em 2010 (peça 211, p. 64-65) .
Requerem seja declarada a inexigibilidade de conduta diversa.
Análise:
Não assiste razão aos recorrentes. Explica-se.
O fato de a política nacional ou do acionista controlador indicar um caminho a seguir não impõe que os diretores executivos da Petrobras firmem contratos que firam a diligência esperada do gestor. Portanto, as normas legais devem ser adimplidas considerando o ordenamento jurídico como um todo, ou seja, se há metas as serem prosseguidas em prol do princípio da eficiência e do interesse público, o meio de execução não pode se afastar do princípio constitucional da razoabilidade. Nesse sentido, os fins não justificam os meios. 
Não havia no processo de contratação da UTE Termoceará parecer jurídico específico. Nesse sentido, orientação jurídica e/ou política genéricas não autorizam a concretização de atos desarrazoados praticados com culpa diante da negligência, imperícia e imprudência verificados nos atos praticados, conforme termos da audiência. Isto porque estava clara a mudança de cenário econômico, conforme exposto anteriormente nesta instrução (item 97) , com a queda do preço da energia, o que impunha atuação diligente quanto aos termos contratuais que mantiveram o mesmo nível de risco do cenário anterior de alta dos preços.
Note-se que no âmbito da decisão recorrida, o voto, no item VII - Dosimetria das sanções, destaca que os ilícitos foram praticados em situação de culpa grave (peça 141, p. 18-19) . Portanto a responsabilização dos recorrentes está de acordo com a Lei 13.655/2018, bem como com a mais recente jurisprudência desta Corte, senão veja-se o posicionamento do Ministro Bruno Dantas, em declaração de voto que antecedeu o Acórdão 2860/2018-TCU-Plenário, rel. Min. Augusto Sherman (grifos acrescidos) :
'Ao refletir sobre esse tema, tenho entendido que o 'erro grosseiro' previsto no art. 28 da Lei 13.655/2018 se equivale à 'culpa grave', ou seja, à negligência extrema, imperícia ou imprudência extraordinárias, que só uma pessoa bastante descuidada ou imperita comete. É o erro que poderia ser percebido por pessoa com diligência abaixo do normal, ou seja, que seria evitado por pessoa com nível de atenção aquém do ordinário, consideradas as circunstâncias do negócio'.
Ademais, conforme voto da decisão recorrida, não se verificava mais, à época das irregularidades ora condenadas, a alegada urgência, como se observa à peça 141, p. 11:
47. Nesse sentido, transcrevo o seguinte trecho da instrução do auditor, anterior ao Acórdão 1850/2014-TCU-Plenário:
'239. É importante lembrar, mais uma vez, que, desde pelo menos o 2º Termo de Compromisso, a previsibilidade do comportamento dos preços da energia era bastante razoável, tendo em vista o aumento dos reservatórios das hidrelétricas. Cabe frisar que, poucos dias após a assinatura do 2º Termo de Compromisso, a Câmara de Gestão da Crise de Energia Elétrica extinguiu o racionamento de energia elétrica no Nordeste, Sudeste e Centro-Oeste, nos termos da Resolução 117, de 19/2/2002. A decisão demonstra que já havia, naquele momento, maior equilíbrio entre demanda e oferta de energia. Por outro lado, não significa que o país devesse parar de investir no aumento da oferta energética, mas que a situação emergencial anterior estava sendo, aos poucos, controlada.'
48. Sendo assim, não está comprovado que os Diretores da Petrobras que assinaram o acordo de participação agiram em consonância com o do dever de diligência, ou seja, tomaram uma decisão informada, refletida e ponderada. 
Anui-se ao entendimento acima. Portanto, resta configurada a responsabilidade dos recorrentes, não sendo possível caracterizar inexigibilidade de conduta diversa.
CONCLUSÃO
Da análise anterior, conclui-se, preliminarmente, pela inocorrência das alegadas causas de nulidade, violação da ampla defesa e ilegitimidade passiva.
No mérito, conforme instrução acima, bem como a análise contida no voto da decisão recorrida, com a qual se anuiu, verificou-se a necessidade de manutenção das penas cominadas em seus exatos termos diante da não superação da constatação de que os recorrentes agiram com culpa no caso da UTE Termoceará diante das peculiaridades do caso concreto que exigiam dever de cautela para tomada de decisão, o que não foi observado.
1.1.  Dessa forma, propõe-se o não provimento do recurso.
PROPOSTA DE ENCAMINHAMENTO
Ante o exposto, submete-se à consideração superior a presente análise do recurso de reconsideração interposto conjuntamente por Antônio Luiz Silva de Menezes, Irani Carlos Varella, João Pinheiro Nogueira Batista, Jorge Marques de Toledo Camargo, José Coutinho Barbosa e Rogério Almeida Manso da Costa Reis - todos membros da Diretoria Executiva da Petrobras, contra o Acórdão 678/2018-TCU-Plenário, integrado pelo Acórdão 1283/2018-TCU-Plenário, propondo-se, com fundamento no art. 32, I, e 33, da Lei 8.443/1992 c/c art. 285 do RI/TCU: 
conhecer do recurso e, no mérito, negar-lhe provimento; 
comunicar da decisão que vier a ser adotada à Petróleo Brasileiro S.A., ao Congresso Nacional, ao Ministério das Minas e Energia, à Auditoria Interna da Agência Nacional de Energia Elétrica (ANEEL) , ao Ministério Público Federal, aos recorrentes bem como aos demais interessados."
2.	Esta proposta de encaminhamento contou com a anuência do corpo diretivo da Serur (peças 244 e 245) , o mesmo, entretanto, não podendo ser dito em relação ao Ministério Público junto a este Tribunal de Contas da União (MPTCU) , representado nestes autos pelo Procurador Marinus Eduardo De Vries Marsico, cujo parecer (peça 252) segue parcialmente colacionado abaixo:
"Cuidam os autos de tomada de contas especial instaurada em cumprimento ao item 9.5 do Acórdão 1850/2014-TCU-Plenário (peça 15) , prolatado no TC Processo 032.295/2010-3, que determinou a constituição de apartado para tratar das questões relacionadas aos gastos realizados pela Petrobras exclusivamente na usina termelétrica Termoceará. 
Examina-se, nessa fase processual, recurso de reconsideração interposto pelos Srs. Antônio Luiz Silva de Menezes, José Coutinho Barbosa, Jorge Marques de Toledo Camargo, Rogério Almeida Manso da Costa Reis, João Pinheiro Nogueira Batista e Irani Carlos Varella, ex-membros da Diretoria Executiva da Petrobras, contra o Acórdão 678/2018-TCU-Plenário (peça 140) , integrado pelo Acórdão 1238/2018-TCU-Plenário (peça 189) , que foi prolatado em sede de embargos de declaração. Por meio do acórdão recorrido, o Tribunal julgou irregulares as contas dos ex-diretores, condenando-os ao pagamento de multa (R$ 59.988,01, no caso do Sr. Antônio Luiz Silva de Menezes; e R$ 40.000,00, no caso dos demais responsáveis) e aplicando-lhes a sanção de inabilitação para o exercício de cargo em comissão ou função de confiança no âmbito da Administração Pública (8 anos para o Sr. Antônio Luiz Silva de Menezes e 5 anos para os demais) . 
Registramos, por oportuno, que, após a manifestação da Serur (peça 243) , os recorrentes apresentaram memorial, autuado a peça 246, que se ocupou de reforçar argumentos anteriormente apresentados e de rebater alguns pontos da análise realizada pela Unidade Técnica.
Para uma melhor compreensão dos fatos, faremos, a seguir, um breve histórico das decisões que antecederam à deliberação recorrida. 
O TC Processo 032.295/2010-3, que deu origem ao presente processo, decorreu da conversão em TCE do relatório de auditoria TC Processo 005.251/2007-0, determinada no item 9.1 do Acórdão 3017/2010-TCU-Plenário (peça 1) . Nesta deliberação, prolatada no TC Processo 005.251/2007-0, o Tribunal, entendendo que os membros da Diretoria Executiva da Petrobras teriam praticado graves irregularidades na condução dos procedimentos para a participação da empresa nos consórcios das usinas termelétricas Termoceará, Barbosa Lima Sobrinho e Mário Lago, decidiu, além de autorizar a audiência dos envolvidos, determinar a conversão do processo em TCE, com a consequente citação dos responsáveis em razão de supostos prejuízos envolvendo a operação com a Termoceará.
Constituída a TCE proveniente da conversão do TC Processo 005.251/2007-0, que deu origem ao TC Processo 032.295/2010-3, o Tribunal, após a análise das alegações de defesa e das razões de justificativa aduzidas no TC Processo 032.295/2010-3, proferiu o Acórdão 1850/2014-TCU-Plenário (peça 15) . Por meio desta deliberação, foram acatadas as razões de justificativa apresentadas em relação às usinas termelétricas Barbosa Lima Sobrinho e Mário Lago, julgando-se regulares com ressalva as contas dos respectivos responsáveis. Todavia, no que se refere aos gastos realizados na usina termelétrica Termoceará, entendeu-se necessário o retorno dos autos à SecexEstatais, para que efetuasse o cálculo dos valores supostamente despendidos a maior pela Petrobras em desacordo com os compromissos pactuados. Para que tal providência não impactasse o julgamento em relação às usinas Barbosa Lima Sobrinho e Mário Lago, deliberou-se, na mesma assentada (item 9.5 do Acórdão 1850/2014-TCU-Plenário) , pela constituição de processo apartado para a apreciação dos indícios de irregularidade e do suposto dano relativos à Termoceará.
Nesse contexto, foi constituída a presente TCE, que cuida exclusivamente de questões relacionadas com a usina termelétrica Termoceará e que tem como peculiaridade o fato de que as citações, as audiências e o primeiro exame das respectivas defesas foram promovidos no processo originador, isto é, no TC Processo 032.295/2010-3.
Na sequência, após examinar as questões que motivaram a constituição do presente processo sob a forma de apartado, o Tribunal proferiu o Acórdão 678/2018-TCU-Plenário (peça 140) , posteriormente integrado pelo Acórdão 1238/2018-TCU-Plenário (peça 189) , prolatado em sede de embargos de declaração. Naquela deliberação, foram acolhidas as alegações de defesa apresentadas, afastando-se, assim, o suposto débito pelo qual os responsáveis haviam sido citados. Todavia, por entender que os elementos acostados aos autos permitiam 'concluir que os agentes administrativos e administradores da Petrobras que participaram da celebração dos contratos preliminares e do acordo de participação não agiram segundo o padrão imposto pelo art. 153 da Lei 6.404/1976, ou seja, com o cuidado e a diligência que todo homem ativo e probo costuma empregar na administração dos seus próprios negócios' (Voto condutor do Acórdão 678/2018-TCU-Plenário, peça 141, p. 10, item 39) , as razões de justificativa foram rejeitadas; os responsáveis tiveram suas contas julgadas irregulares; e foram apenados com multa e sanção de inabilitação para o exercício de cargo em comissão ou função de confiança na Administração Pública, conforme indicado no segundo parágrafo desse parecer. 
Irresignados, os responsáveis interpuseram o recurso de reconsideração que ora se examina (peça 211) .
Ao analisar o feito na minuciosa instrução que integra a peça 243, a Serur examinou não apenas o mérito do recurso (peça 243, p. 14-23, itens 75-110) , mas também as várias questões preliminares aduzidas pelos recorrentes (peça 243, p. 5-14, itens 16-74) . Ao final, propõe a Unidade Técnica que sejam rejeitadas as preliminares suscitadas e que, no mérito, seja negado provimento ao recurso, mantendo-se o acórdão recorrido nos seus exatos termos.
Sobre tal exame, manifestamos, desde já, anuência, por sua pertinência, à análise das preliminares realizada pela Serur. Contudo, no que tange ao mérito do recurso, dissentimos da proposta da Unidade Técnica, ratificando nossa posição anterior (peça 136) não acolhida pelo Tribunal por ocasião da prolação do Acórdão 678/2018-TCU-Plenário, pelas razões a seguir expostas.
De início, cumpre destacar que avaliação de mérito das questões tratadas nos autos é tema bastante controverso. 
Com efeito, no âmbito do TC Processo 032.295/2010-3, em um primeiro momento, o Diretor da então Secex-9 (peça 3 dos presentes autos) e o Titular da Unidade Técnica (peça 4) divergiram do auditor-instrutor (peça 2) , por entenderem que restou configurado débito. Em um segundo momento, o auditor (peça 9) e o diretor (peça 10) concordaram quanto à existência de débito solidário entre os diretores da Petrobras e a Termoceará; porém, o Titular da SecexEstatais (peça 11) entendeu que a Termoceará não deveria ser condenada e que os diretores que atuaram nos negócios que envolveram as duas outras usinas também deveriam ter contas julgadas irregulares. Já o MP/TCU, em parecer de lavra do Subprocurador-Geral Lucas Rocha Furtado (peça 13) , defendeu, em posicionamento diametralmente oposto, a insubsistência do débito, a descaracterização das demais irregularidades e o consequente arquivamento do processo. A decisão do Tribunal, exarada no citado Acórdão 1850/2014-TCU-Plenário (peça 15) foi pela regularidade com ressalva das contas dos responsáveis envolvidos com as usinas Barbosa Lima Sobrinho e Mário Lago e pela constituição de apartado para a análise das questões relativas à Termoceará, o que resultou no processo que ora se examina. 
Já no presente processo, a SecexEstatais (peças 92-94) e o MP/TCU (peça 136) se alinharam pelo afastamento do débito e pelo acolhimento das razões de justificativa dos responsáveis em relação à usina Termoceará. O Tribunal, no entanto, conquanto tenha concordado com o afastamento do débito, decidiu julgar irregulares as contas dos responsáveis, por considerar graves as faltas cometidas (Acórdão 678/2018-TCU-Plenário, peça 140, alvo do presente recurso) . 
No âmbito do apelo em exame, uma vez mais a divergência se faz presente, haja vista a proposta de negativa de provimento sugerida pela Serur e a posição contrária que ora defendemos. Longe de constituir uma deficiência das análises que embasaram as decisões anteriores, esse fato, a nosso sentir, reflete a complexidade do assunto e a subjetividade do juízo de valor formado por cada um dos que se debruçaram sobre o feito acerca das condutas inquinadas. 
As irregularidades tratadas no presente processo decorrem da decisão negocial da Petrobras de celebrar um consórcio com a MPX Termoceará Ltda., visando à construção e à operação de uma usina termelétrica. Tal decisão, tomada em resposta às dificuldades enfrentadas pelo setor elétrico no ano de 2001, acabou se revelando extremamente desfavorável para a empresa, haja vista a imensa queda nos preços da energia no mercado de curto prazo (Mercado Atacadista de Energia - MAE) que se observou posteriormente. 
Após realizar negócios de mesma natureza relacionados às usinas Barbosa Lima Sobrinho e Mário Lago, a Diretoria Executiva da Petrobras, em 3/9/2001, firmou o 1º Termo de Compromisso com a empresa MPX (peça 23) . Tal ajuste, entre outras coisas, previa a celebração de um Acordo de Participação, no qual os termos e condições do contrato seriam detalhados. Além disso, estabelecia a obrigação de reparação dos danos diretos incorridos pela parte prejudicada, no caso da recusa de quaisquer das partes de celebrar o contrato nos termos ajustados no anexo I (peça 23, p. 4, item 5.7) . 
Por ocasião da assinatura do 1º Termo de Compromisso, o preço da energia no Mercado Atacadista, que havia sido de R$ 103,54/MWh em dezembro de 2000 e de R$ 247,35/MWh em abril de 2001, estava em torno de R$ 684,00/MWh. Como o piso tarifário garantido pela Petrobras era de R$ 159,60/MWh, o negócio, nesse cenário de alta dos preços, mostrava-se bastante promissor para a empresa. 
Posteriormente, em 5/2/2002, em razão de modificações na legislação do setor elétrico, houve a necessidade de celebração de um novo pacto (peça 24) , que substituiu integralmente o anterior (peça 24, p. 4, item 5.6) . Uma característica importante do 2º Termo de Compromisso foi a exclusão da cláusula que estabelecia a reparação de danos em caso de descumprimento do dever de contratar e a inclusão de uma outra, que previa o pagamento de multa por dia de atraso em favor da parte prejudicada, caso o contrato não fosse assinado no prazo de 30 dias (peça 24, p. 2, cláusula terceira) .
Por ocasião da assinatura do 2º Termo de Compromisso, o mercado já havia mudado, sinalizando uma queda nos preços da energia no Mercado Atacadista. Nada obstante, o preço de R$ 319,41/MWh praticado à época ainda estava bem acima do piso garantido pela Petrobras, no valor de R$ 146,68/MWh. 
O 2º Termo de Compromisso foi assinado pelo Sr. Antônio Luiz Silva de Menezes, então Diretor de Energia, sem ter sido submetido à aprovação da Diretoria Executiva e do Departamento Jurídico. Embora o novo Termo tenha sido posteriormente convalidado pela Diretoria Executiva em reunião que ocorreu em 21/2/2002 (peça 31) , essa foi uma das irregularidades pelas quais o responsável foi ouvido em audiência e que justificou a irregularidade de suas contas. 
Nesse ponto, entendemos importante destacar trecho do Relatório elaborado por Mendes Advogados Associados em fevereiro de 2004 (peça 29, p. 31) , que mostra o cenário no período compreendido entre a assinatura do 1º e do 2º termos de compromisso e que ajuda a compreender o contexto em que se deu a assinatura deste último: 
Segundo o DIP-ENERGIA 27/2002, 'a partir de outubro de 2001 começaram a ocorrer alterações profundas no mercado de energia elétrica sendo a mais importante a intervenção governamental no MAE suspendendo por tempo indeterminado o pagamento aos geradores. Além disso, houve alteração nos critérios de cálculo do preço da energia elétrica que resultou numa redução acentuada no preço da Região Sudeste (antes do início das chuvas) . Estas medidas tiveram um impacto negativo para a expectativa de rentabilidade dos projetos o que levou a PETROBRAS a não autorizar a assinatura do 'Participation Agreement', desenvolvido de acordo com as premissas acima descritas. (...) A MPX ao tomar conhecimento da decisão da PETROBRAS de não assinar o 'Participation Agreement', protestou alegando que, baseada no compromisso assinado com a PETROBRAS, a MPX tinha adquirido as turbinas para o projeto e iniciado a construção da usina. A PETROBRAS, por sua vez, alegou não ser possível, face às alterações ocorridas no MAE, a assinatura do 'Participation Agreement' nas bases do Termo de Compromisso. Rediscutidas as bases negociais do Termo de Compromisso de 03/09/01, foi assinado em 05/02/02 um novo Termo de Compromisso com a MPX TERMOCEARA Ltda. com novas bases contratuais mais favoráveis a PETROBRAS. Este Termo de Compromisso foi homologado pela DE em 21/02/02 (Ata DE 4.344, item 6, pauta nº 102) '.
Expediente enviado pela MPX a Petrobras, datado de 27/11/2001 (peça 28) , bem como a Nota à Auditoria que integra a peça 29, sugerem a plausibilidade do contexto revelado no parágrafo anterior. 
Um mês após a assinatura do 2º Termo de Compromisso e somente 14 dias após a sua convalidação, a Diretoria Executiva, em 7/3/2002, aprovou o contrato de consórcio com a empresa MPX para a constituição e operação da usina termelétrica Termoceará, submetendo sua decisão ao Conselho de Administração da empresa (Ata DE nº 4.346) . Uma semana depois, em 15/3/2002 (peça 25, p. 1-3) , o Conselho ratificou as decisões da Diretoria Executiva, aprovando a participação da Petrobras na formação do consórcio com a MPX Termoceará. Em 22/4/2002, o contrato de constituição do consórcio foi assinado e, apenas em 7/5/2002 (documento datado de 18/3/2002) , as partes firmaram o Participation Agreement, instrumento pelo qual as partes estabeleceram o modelo econômico, as condições especiais de distribuição de resultados e as condições necessárias para a geração de energia elétrica e sua venda no MAE (peça 25, p. 4-59) . 
Segundo o que foi informado no Relatório de Auditoria inicial (TC Processo 005.251/2007-0) , em abril de 2002 - portanto, dois meses após a assinatura do 2º Termo de Compromisso - o preço da energia no MAE, submercado Nordeste, havia despencado para R$ 8,75/MWh (peça 2, p. 185, do TC Processo 005.251/2007-0) , desnudando o cenário de vertiginosa queda dos preços que perdurou por anos.
Nesse ponto, importa destacar que, não obstante os preços da energia no MAE já não justificassem a subscrição do Acordo de Participação, isto é, a constituição do consórcio e a assinatura do Participation Agreement, essa era uma obrigação imposta a Petrobras por força do que fora pactuado no 2º Termo de Compromisso. Esse fato foi expressamente reconhecido pelo Relator da decisão recorrida, ao afirmar que 'de fato, não era mais possível a Petrobras desistir do negócio, ou seja, não assinar o acordo de participação, pois o 2ª Termo de Compromisso tornou o ajuste irretratável. Se fosse considerado apenas esse fato, todos os agentes que participaram da cadeia de aprovação do acordo de participação deveriam ter suas razões acolhidas, pela presença de causa excludente de culpabilidade - inexigibilidade de conduta diversa. Todavia, verifico que o 2º Termo de Compromisso foi convalidado pela Diretoria Executiva, conforme admitido pelos próprios responsáveis' (Voto condutor do Acórdão 678/2018-TCU-Plenário, peça 141, p. 12, itens 53-54) . 
Desse modo, para fins de avaliação da conduta dos responsáveis, pouco importa que, por ocasião da assinatura do Acordo de Participação, a operação já se mostrasse desvantajosa para a empresa, pois, naquele momento, não havia mais como desfazer o negócio. Isso significa que o ponto central do mérito do presente processo reside na avaliação da conduta dos responsáveis em relação à decisão de assinar (no caso do Sr. Antônio Luiz Silva de Menezes) ou de convalidar (no caso dos demais diretores) o 2º Termo de Compromisso. Em outras palavras, tendo por certo que, em 3/9/2001, ao momento da assinatura do 1º Termo, não havia dúvidas de que o negócio era bastante vantajoso para a Petrobras, cumpre avaliar se, 5 meses depois, em 5/2/2002, quando o 2º Termo de Compromisso foi assinado, os diretores deveriam ter agido de forma diversa, isto é, optado pela rescisão do negócio, com a assunção do ônus do pagamento das indenizações devidas. 
Quanto a essa questão, nosso entendimento diverge do que foi esposado pelo Relator no Voto condutor do acórdão recorrido.
Primeiro, há que se considerar que, embora o cenário fosse de queda dos preços em 5/2/2002, o preço da energia praticado no MAE, no valor de R$ 319,41/MWh, ainda garantia bons lucros para Petrobras. Desistir do negócio, naquele momento, além de confirmar a realização de prejuízos, haja vista a obrigação de reparação dos danos diretos incorridos pela MPX, significava abrir mão da possibilidade de obter lucros futuros, quando os preços se recuperassem. A enorme queda de preços que se verificou pouco tempo depois da assinatura do 2º Termo de Compromisso e a manutenção dessa situação por um tempo prolongado não eram eventos certos. A aposta de que em algum momento os preços se recuperariam de uma esperada queda não era desarrazoada. A decisão, portanto, não era óbvia e, qualquer que fosse ela, estaria sujeita ao risco do insucesso. 
Segundo, em relação à suposta administração irregular dos negócios da companhia, decorrente da assunção de boa parte dos riscos em detrimento da MPX, pensamos que tal fato tinha como contrapartida a possibilidade de lucrar com a usina, mesmo sem nela nada investir. Isso decorria do modelo que foi ajustado, no qual a Petrobras garantia o sucesso financeiro do empreendimento, assumindo o risco de perdas, mas, por outro lado, caso o negócio se mostrasse rentável, dividiria os resultados da comercialização da energia, sem que fosse necessário investir recursos próprios no empreendimento.
Terceiro, não se pode ignorar que a desistência do empreendimento pela Petrobras, naquele momento, traria consequências não apenas de natureza financeira, mas também de ordem mercadológica, pois aumentaria, na visão do mercado, o risco da celebração de novos negócios com a empresa. Ademais, haveria consequências de ordem política, pois sua eventual desistência sinalizaria, contrariando diretrizes emanadas do acionista controlador, o descrédito da empresa em relação à viabilidade financeira da geração de energia por meio de usinas termelétricas, o que, por certo, não seria bem recebido pelo mercado. 
Para evidenciar as dificuldades que envolviam a tomada de decisão, suponhamos, por exemplo, que, em 5/2/2002, quando o 2º Termo de Compromisso foi assinado, a Petrobras tivesse desistido do negócio, em razão do receio de que a possível queda dos preços da energia no MAE pudesse tornar o negócio desvantajoso para a empresa. Na ocasião, embora a redução de preços fosse o cenário mais provável, o preço praticado, no valor de R$ 319,41/MWh, ainda estava bem acima do piso garantido pela Petrobras. Nesse caso, a empresa teria grandes chances de enfrentar uma batalha judicial, para que fosse definido o valor da indenização a ser paga à MPX. Suponhamos ainda que, dois anos depois, os preços no MAE invertessem a tendência de queda e se recuperassem, a ponto de que o empreendimento voltasse a ser lucrativo para a empresa. Nessa hipótese, a suposta decisão de retirar a Petrobras do negócio teria se revelado uma péssima escolha dos seus gestores, não apenas por ter causado prejuízos à empresa (indenização paga à MPX) , mas também por tê-la privado de auferir lucros, sem que tivesse investido um único centavo no empreendimento. Embora estejamos diante de uma mera suposição, esse cenário seria perfeitamente possível. Nessa hipótese, questiona-se: será que os tomadores de decisão seriam responsabilizados pelos órgãos de controle pelos enormes prejuízos causados, contrariando a política nacional definida para o setor pelo acionista controlador e considerando-se que o risco é inerente a qualquer atividade empresarial?
A resposta a esse questionamento ilustra a inadequação do julgamento de decisões discricionárias que toma por fundamento apenas o resultado produzido. Ressalte-se, nesse sentido, que, se os responsáveis tivessem tomado exatamente as mesmas decisões que tomaram, mas o resultado produzido fosse outro - lucro proveniente da recuperação dos preços no MAE, por exemplo -, não se cogitaria a reprovação de suas condutas. 
Sobre o tema, reproduzimos, por sua pertinência, trechos da escorreita manifestação do Subprocurador-Geral Lucas Rocha Furtado lançada no TC Processo 032.295/2010-3 (processo que deu origem à presente TCE) , na ocasião em que analisou esse mesmo assunto:
Creio, em primeiro lugar, que seu julgamento avançou excessivamente sobre campo onde se deve respeitar atuação discricionária dos dirigentes da Petrobras. Trata-se de empresa que visa ao lucro, o que, como todos sabem, não se obtém sem a assunção de riscos. Tanto quanto, pois, é possível exigir desses dirigentes a adoção de iniciativas e estratégias em busca da majoração dos lucros da empresa, deve-se aceitar, também, que detenham competência para a assunção de riscos. Afinal, como não é estranho a ninguém, é próprio do mundo empresarial a vinculação entre altos riscos e a possibilidade de altos ganhos. Não creio que possa ser considerada ilegítima estratégia empresarial que busque maximização dos lucros. 
O risco é inerente à atividade econômica. Algum dirigente que pretendesse evitá-lo completamente levaria à empresa certamente ao fracasso. Mas qual seria sua punição nessa hipótese? Acaso o TCU buscaria corrigir sua conduta aplicando multa para que assumisse mais riscos? Não creio que isso fosse razoável. (...) 
Então, de forma paralela, também entendo que, a assunção de, como diz o Secretário, altos riscos - o que, frise-se, não se confunde, por si só, com fraude ou ilegalidade - não deve atrair a sanção desse Tribunal, mas apenas subordinar-se aos controles próprios das companhias de capital aberto e às respectivas consequências. 
Exceção deve ser feita apenas quando não se puder reputar a decisão como sendo decorrente de legítima escolha empresarial. A discricionariedade delimita espaço para o gestor dentro do qual ele pode, quando tiver que decidir, escolher, segundo seu juízo de conveniência e oportunidade, uma solução dentre as inúmeras possibilidades que ali se situem. Se a decisão optar por solução externa a esse espaço, será ilegítima e arbitrária, não discricionária. 
Quando se fala em decisões empresariais e de investimentos, não é possível supor, ordinariamente, que tal delimitação pudesse ser feita de forma explícita e objetiva por alguma norma, da qual constasse todas as escolhas possíveis. Os limites devem ser impostos, nesse caso, pelo princípio da razoabilidade. 
Ocorre que a razoabilidade não fornece contornos precisos a esse espaço discricionário, permitindo, apenas, identificar situações que, por absurdas, estejam muito deslocadas do centro, situadas além da região de incerteza. (...) 
Por tudo isso, entendemos que devam ser acolhidas as defesas apresentadas pelos ex-diretores da Petrobras em sede de recurso, em relação à assinatura ou à convalidação do 2º Termo de Compromisso.
Em relação ao Sr. Antônio Luiz Silva de Menezes, cuja condenação se deu em condições ainda mais rigorosas do que a dos seus pares, foi atribuído ao ex-diretor a responsabilidade pelo fato de ter assinado o 2º Termo de Compromisso sem a aprovação da Diretoria Executiva e sem a emissão de parecer jurídico, além de não ter incluído a possibilidade de desistência do negócio mediante indenização por danos, hipótese que havia constado no 1º Termo de Compromisso. 
Sobre a primeira irregularidade, alinhamo-nos integralmente ao exame da SecexEstatais apresentado nos itens 7.1-7.6 da instrução que integra a peça 92 (p. 12-13) . Acrescente-se à análise que, caso tivesse havido a manifestação prévia da Diretoria Executiva e do Departamento Jurídico, o resultado final teria sido exatamente o mesmo. De fato, como a Diretoria Executiva convalidou o pacto firmado pelo então Diretor de Energia, não há motivos para crer que sua atitude teria sido outra, caso tivesse se manifestado previamente. No que tange à falta de exame prévio pelo Departamento Jurídico, não caberia a ele a intromissão no mérito da decisão de realizar ou não o negócio, já que sua participação seria tão-somente quanto aos aspectos legais do ajuste. Nesse sentido, trata-se de falha formal, que não teria mudado o curso dos acontecimentos, caso não tivesse sido cometida. 
Em relação à segunda irregularidade, concordamos com entendimento apresentado pela SecexEstatais nos itens 7.8-7.11 da mesma instrução (peça 92, p. 13) . Nesse caso, ainda que a falha tenha sido afastada pelo exame da Unidade Técnica, uma eventual responsabilização do Sr. Antônio Luiz Silva de Menezes, por esse motivo, dependeria do seu chamamento aos autos para a apresentação de defesa, fato que, nesse momento, mostra-se inviável em razão do transcurso de mais de 18 anos desde a prática do ato. 
Desse modo, pensamos que cabe dar ao Sr. Antônio Luiz Silva de Menezes o mesmo tratamento dispensado ao demais ex-diretores.
Por fim, importa destacar que a proposta de provimento do recurso ora alvitrada não implica a defesa da conduta dos responsáveis, mas tão-somente o reconhecimento de que, dado o contexto apresentado, a decisão de prosseguir ou não com o empreendimento era complexa e estaria sujeita a erros. Diante disso, entendemos que não seria razoável a reprovação de suas condutas, notadamente como o rigor imposto pelo Acórdão 678/2018-TCU-Plenário.
Assim, à vista das considerações expendidas, e com vênias por dissentir da proposta de mérito sugerida pela Serur na instrução que integra a peça 243, manifestamo-nos por que seja dado provimento ao recurso de reconsideração interposto pelos Srs. Antônio Luiz Silva de Menezes, José Coutinho Barbosa, Jorge Marques de Toledo Camargo, Rogério Almeida Manso da Costa Reis, João Pinheiro Nogueira Batista e Irani Carlos Varella (peça 211) e, em consequência, por que sejam julgadas regulares com ressalva as contas dos referidos responsáveis, reformando-se a decisão proferida no Acórdão 678/2018-TCU-Plenário (peça 140) ."
	É o Relatório.

Carlos Roberto Siqueira Castro (OAB/RJ 20.283), Gabriela Navarros Guedes Fernandes (OAB/RJ 166.107), Ivan Ribeiro dos Santos Nazareth (OAB/RJ 121.685), Nilton Antônio de Almeida Maia (OAB/RJ 67.460), Renato Otto Kloss (OAB/RJ 117.110), Rodrigo Alexander Calazans Macedo (OAB/RJ 123.041) e outros.

Procurador Marinus Eduardo De Vries Marsico.

TOMADA DE CONTAS ESPECIAL. SUPOSTAS IRREGULARIDADES NA CELEBRAÇÃO DE CONTRATO DE PARTICIPAÇÃO EM CONSÓRCIO PARA A CONSTRUÇÃO, OPERAÇÃO E MANUTENÇÃO DA USINA TERMELÉTRICA TERMOCEARÁ. SUPOSTA DISTRIBUIÇÃO IRREGULAR DE RISCO. DESCUMPRIMENTO DE DEVERES DE DILIGÊNCIA. SUPOSTO PREJUÍZO AO ERÁRIO POR CONTA DO AUMENTO INJUSTIFICADO DA TARIFA DE ALOCAÇÃO ENTRE O 2º TERMO DE COMPROMISSO E O CONTRATO DEFINITIVO. ASSINATURA DE TERMO DE COMPROMISSO SEM AUTORIZAÇÃO DA DIRETORIA E SEM PARECER JURÍDICO. CITAÇÃO E AUDIÊNCIA. NOTÍCIAS DE IRREGULARIDADES EXTRAÍDAS DA IMPRENSA SOBRE A OCORRÊNCIA DE ATOS DE CORRUPÇÃO NA AQUISIÇÃO DE TURBINAS. FATOS NÃO RELACIONADOS AOS OBJETOS DESTE PROCESSO. SUPOSTAS IRREGULARIDADES OCORRIDAS EM OUTRAS USINAS OPERADAS EM CONSÓRCIO INTEGRADO PELA PETROBRAS. AUTORIZAÇÃO PARA QUE A UNIDADE TÉCNICA AUTUE PROCESSO DE PRODUÇÃO DE CONHECIMENTO PARA A OBTENÇÃO DE PROVAS JUNTO A OUTRAS INSTÂNCIAS E A AVALIAÇÃO DA OPORTUNIDADE DE CONTROLE. JUNTADA DE RELATÓRIO DE COMISSÃO INTERNA DE INVESTIGAÇÃO DA PETROBRAS. FATOS QUE NÃO GUARDAM CONEXÃO COM AS OCORRÊNCIAS RELATADAS NESTE FEITO. DETERMINAÇÃO PARA AUTUAÇÃO DE PROCESSO APARTADO DE TOMADA DE CONTAS ESPECIAL. ACATAMENTO DAS ALEGAÇÕES DE DEFESA DOS RESPONSÁVEIS CITADOS. CONTAS REGULARES COM QUITAÇÃO PLENA. ACATAMENTO DAS RAZÕES DE JUSTIFICATIVA DE RESPONSÁVEL PELA PRESENÇA DE CLÁUSULA SUPRALEGAL EXCLUDENTE DA CULPABILIDADE. REJEIÇÃO DAS RAZÕES DE JUSTIFICATIVA DOS DEMAIS RESPONSÁVEIS, RECONHECIMENTO DA GRAVIDADE DOS FATOS, MULTA, INABILITAÇÃO PARA O EXERCÍCIO DE CARGO EM COMISSÃO OU FUNÇÃO DE CONFIANÇA NO ÂMBITO DA ADMINISTRAÇÃO PÚBLICA E CIÊNCIA AOS RESPONSÁVEIS E ÓRGÃOS INTERESSADOS (ACÓRDÃO 678/2018-TCU-PLENÁRIO). EMBARGOS DE DECLARAÇÃO. RECURSO CONHECIDO E PARCIALMENTE ACOLHIDO, PORÉM SEM EFEITOS INFRINGENTES (ACÓRDÃO 1.283/2018-TCU-PLENÁRIO). RECURSO DE RECONSIDERAÇÃO. CONHECIMENTO. REJEIÇÃO DAS QUESTÕES PRELIMINARES SUSCITADAS PELOS RECORRENTES. ACOLHIMENTO PARCIAL DA ARGUMENTAÇÃO DE MÉRITO. REFORMA DA DELIBERAÇÃO RECORRIDA.

TOMADA DE CONTAS ESPECIAL (TCE)

Secretaria de Recursos (Serur).

Conforme consignado no Relatório precedente, trata-se de Recurso de Reconsideração interposto conjuntamente (peça 211) pelos Srs. Antônio Luiz Silva de Menezes, Irani Carlos Varella, João Pinheiro Nogueira Batista, Jorge Marques de Toledo Camargo, José Coutinho Barbosa e Rogério Almeida Manso da Costa Reis, todos ex-membros da Diretoria Executiva da Petróleo Brasileiro S.A. (Petrobras) , contra o Acórdão 678/2018-TCU-Plenário (peça 140) , mediante o qual este Tribunal de Contas da União (TCU) , ao apreciar estes autos de Tomada de Contas Especial sob a relatoria do eminente Ministro Benjamin Zymler, decidiu, com fundamento nos arts. 1º, inciso I, 16, inciso III, alínea "b", 19, caput e parágrafo único, 23, inciso III, 58, incisos I, II e III e 60 da Lei 8.443, de 16/7/1992, combinados com os arts. 1º, inciso I, 209, inciso II e 214, inciso III, do Regimento Interno do TCU, julgar irregulares as contas dos ora recorrentes, aplicar-lhes multa individual e inabilitá-los para o exercício de cargo em comissão ou função de confiança no âmbito da Administração Pública.
2.	Tal desfecho processual teve como causa o aparente cometimento de irregularidades no âmbito da decisão negocial da Petrobras de celebrar um consórcio com a empresa MPX Termoceará Ltda., visando à construção, operação e manutenção de uma usina termelétrica, decisão esta tomada em 2001 em resposta às dificuldades enfrentadas pelo setor elétrico brasileiro naquele ano e que acabou vindo a se revelar extremamente desfavorável para a empresa estatal, haja vista a imensa queda que se observou posteriormente nos preços da energia no mercado de curto prazo (Mercado Atacadista de Energia - MAE ou mercado spot) .
3.	Para melhor delineamento das questões em discussão na presente fase recursal, permito-me colacionar abaixo as condutas que, consignadas nos ofícios de audiência encaminhados aos responsáveis em epígrafe, foram apontadas como fundamentação fática para a deliberação contra a qual foi interposto o Recurso de Reconsideração ora em exame. Eis as referidas condutas:
Atribuídas ao Sr. Antônio Luiz Silva de Menezes e descritas no Ofício 582/2010-TCU/Secex-9 (peça 39) :
"a) submeter à aprovação da Diretoria Executiva, por meio do DIP ENERGIA nº 27/2002, os documentos contratuais para participação da Petrobras no consórcio da usina termelétrica Termoceará com as seguintes irregularidades:
a.1) termos contratuais expressivamente desfavoráveis à Petrobras, no sentido de que atribuíam à companhia o risco regulatório, o risco do mercado de energia, o risco do mercado de combustível e o risco cambial, enquanto que ao investidor privado era atribuído somente o risco de projeto e estrutura de financiamento;
a.2) ausência de Estudo de Viabilidade Técnico-Econômica (EVTE) em desrespeito à Sistemática de Planejamento, Aprovação e Acompanhamento de Projetos de Investimento do Sistema Petrobras e às boas práticas de gestão de projetos e risco; e
a.3) situação agravada pelo forte cenário, em 2002, de que os preços do MWh do mercado spot nordestino cairiam sensivelmente, bem como a própria demanda de mercado por energia elétrica em face do novo comportamento dos consumidores depois das medidas de racionamento ocorridas em 2001, fatores esses que indicavam a não viabilidade econômica do empreendimento.
 (...) 
c) aprovar o contrato de consórcio com a empresa MPX, para a constituição e operação da usina termelétrica Termoceará (Ata DE nº 4.346, de 07/03/2002) , com as seguintes irregularidades:
c.1) termos contratuais expressivamente desfavoráveis à Petrobras, no sentido de que atribuíam à companhia o risco regulatório, o risco do mercado de energia, o risco do mercado de combustível e o risco cambial, enquanto que ao investidor privado era atribuído somente o risco de projeto e estrutura de financiamento;
c.2) ausência de Estudo de Viabilidade Técnico-Econômica (EVTE) para o projeto, em desrespeito à Sistemática de Planejamento, Aprovação e Acompanhamento de Projetos de Investimento do Sistema Petrobras e às boas práticas de gestão de projetos e risco; e
c.3) situação agravada pelo forte cenário, em 2002, de que os preços do MWh do mercado spot nordestino cairiam sensivelmente, bem como a própria demanda de mercado por energia elétrica em face do novo comportamento dos consumidores depois das medidas de racionamento ocorridas em 2001, fatores esses que indicavam a não viabilidade econômica do empreendimento.
d) assinar o 2º Termo de Compromisso com a MPX sem ter sido submetido à aprovação da Diretoria Executiva e ao Jurídico, em desrespeito ao art. 33, II, 'm' do Estatuto Social da Companhia;"
Atribuídas aos Srs. Irani Carlos Varella, João Pinheiro Nogueira Batista, Jorge Marques de Toledo Camargo, José Coutinho Barbosa e Rogério Almeida Manso da Costa Reis e descritas nos Ofícios 584, 587, 588, 589 e 590/2010-TCU/Secex-9 (peças 34, 38, 40, 43 e 45) :
" (...) aprovar o contrato de consórcio com a empresa MPX, para a constituição e operação da usina termelétrica Termoceará (Ata DE nº 4.346, de 07/03/2002) , com as seguintes irregularidades:
...1) termos contratuais expressivamente desfavoráveis à Petrobras, no sentido de que atribuíam à companhia o risco regulatório, o risco do mercado de energia, o risco do mercado de combustível e o risco cambial, enquanto que ao investidor privado era atribuído somente o risco de projeto e estrutura de financiamento;
...2) ausência de Estudo de Viabilidade Técnico-Econômica (EVTE) para o projeto, em desrespeito à Sistemática de Planejamento, Aprovação e Acompanhamento de Projetos de Investimento do Sistema Petrobras e às boas práticas de gestão de projetos e risco; e
...3) situação agravada pelo forte cenário, em 2002, de que os preços do MWh do mercado spot nordestino cairiam sensivelmente, bem como a própria demanda de mercado por energia elétrica em face do novo comportamento dos consumidores depois das medidas de racionamento ocorridas em 2001, fatores esses que indicavam a não viabilidade econômica do empreendimento."
4.	Convém esclarecer que no 2º Termo de Compromisso firmado entre a Petrobras e a empresa MPX deixou de constar cláusula existente no termo de compromisso anterior, que sinalizava a possibilidade de desistência do dever de contratar mediante o pagamento de perdas e danos. Em outras palavras, com a assinatura do 2º Termo de Compromisso em 5/2/2002, tornou-se obrigatória a subsequente celebração do contrato definitivo de constituição do consórcio para a construção, operação e manutenção da usina termelétrica Termoceará.
5.	Em face disso, a assinatura e a convalidação daquele 2º Termo de Compromisso, ocorridas em 5 e 21/2/2022, respectivamente, foram tidas no Acórdão 678/2018-TCU-Plenário, ora recorrido, como essenciais para a consumação dos subsequentes prejuízos suportados pela estatal. É o que se depreende dos seguintes excertos do Voto proferido pelo nobre relator a quo, Ministro Benjamin Zymler, em respaldo à aludida deliberação:
"51. Com relação à questão levantada no voto condutor do Acórdão 1850/2014 - se era exigível conduta diversa dos agentes administrativos que submeteram à aprovação e aprovaram os documentos contratuais para participação da Petrobras no consórcio da usina termelétrica Termoceará, diante da anterior celebração do 2º Termo de Compromisso (subitem 9.6.2.2) -, trago as seguintes considerações.
52. Inicialmente, ressalto que o objetivo do aprofundamento dessa matéria foi verificar a ocorrência de causa supralegal excludente de culpabilidade dos agentes que subsidiaram a assinatura ou assinaram o acordo de participação, isto é, participaram da cadeia causal do contrato definitivo. Dito de outra forma, a pergunta é se, diante da assinatura do 2º Termo de Compromisso, que tornou irretratável o negócio, não havia outra alternativa disponível aos agentes senão propor e/ou assinar o ajuste - o que levaria à conclusão de que suas condutas não eram culpáveis.
53. No presente caso, verifico que, de fato, não era mais possível a Petrobras desistir do negócio, ou seja, não assinar o acordo de participação, pois o 2º Termo de Compromisso tornou o ajuste irretratável. Se fosse considerado apenas esse fato, todos os agentes que participaram da cadeia de aprovação acordo de participação deveriam ter suas razões acolhidas, pela presença de causa excludente de culpabilidade - inexigibilidade de conduta diversa. 
54. Todavia, verifico que o 2º Termo de Compromisso foi convalidado pela Diretoria Executiva, conforme admitido pelos próprios responsáveis (peça 37, p. 52 e 54, do TC 032.295-2010-3) :
Em que pese a Diretoria Executiva ter endossado a assinatura do Segundo Termo de Compromisso somente em momento posterior, tal ato deve ser considerado válido por não ter acarretado prejuízos à companhia.
 (....) 
Nessa esteira, vale repisar que tal ato já convalidado também não representou qualquer lesão ao interesse público e tampouco causou o agravamento de qualquer situação, pelo que não deve ser tratado como irregular.
55. Conforme o extrato da ata da reunião da Diretoria Executiva que convalidou o 2º Termo de Compromisso, a reunião ocorreu em 21/2/2002, 'sob a presidência do Presidente Francisco Roberto André Gros e com a presença dos Diretores Antônio Luiz Silva de Menezes, Irani Carlos Varella, João P. Nogueira Batista, Jorge Marques de Toledo Camargo, José Coutinho Barbosa e Rogério A. Manso da Costa Reis' (peça 31, p. 1) .
56. Sendo assim, compreendo que os Srs. Antônio Luiz Silva de Menezes, José Coutinho Barbosa, Jorge Marques de Toledo Camargo, Rogério Almeida Manso da Costa Reis, João Pinheiro Nogueira Batista e Irani Carlos Varella não podem se valer de causa supralegal excludente de culpabilidade, relativa à obrigatoriedade de assinatura do contrato definitivo, uma vez que tomaram parte do ato anterior que convalidou o 2º Termo de Compromisso e, portanto, deram ensejo à situação à inexigibilidade de conduta diversa. Além de terem sido omissos quanto ao dever de informar e tomar uma decisão refletida sobre a matéria, participaram do ato anterior que tornou irretratável o ajuste preliminar.
57. Tal fato se impõe com maior razão ao Sr. Antônio Luiz Silva de Menezes, uma vez que ele, na condição de Diretor de Gás e Energia, era responsável direto pelo empreendimento em análise, assinou o 2º Termo de Compromisso e submeteu suas condições à aprovação da Diretoria Executiva." (peça 141, p. 12; sublinhados constam no original) 
6.	Feita essa breve síntese, passo a me debruçar sobre o Recurso de Reconsideração em apreço, a começar pelo exame de admissibilidade, o que faço mediante simples ratificação do despacho de peça 220, no qual, acolhendo a análise preliminar empreendida à peça 215 pela Secretaria de Recursos (Serur) , o eminente Ministro Marcos Bemquerer Costa, atuando à época em substituição a este relator ad quem, decidiu conhecer do apelo em tela, eis que preenchidos os requisitos constantes dos arts. 277, inciso I, e 278, caput e § 1º, do Regimento Interno do TCU, tendo ficado suspensos desde então os efeitos dos subitens 9.6, 9.7, 9.7.1, 9.7.2, 9.8, 9.9, 9.9.1 e 9.9.2 da deliberação recorrida.
7.	No que tange ao mérito, com as devidas vênias por dissentir da unidade instrutiva, manifesto-me, desde já, concordante - ainda que apenas em parte e por fundamentos distintos - com o desfecho processual sugerido pelo Procurador Marinus Eduardo De Vries Marsico no parecer de peça 252, pois, na linha do que concluiu esse douto representante do Ministério Público junto a este Tribunal de Contas da União (MPTCU) , entendo que, embora devam ser rejeitadas as alegações preliminares trazidas ao processo pelos recorrentes, os argumentos de mérito desses responsáveis merecem, de alguma maneira, ser acolhidos de modo a:
	a) no caso dos Srs. Irani Carlos Varella, João Pinheiro Nogueira Batista, Jorge Marques de Toledo Camargo, José Coutinho Barbosa e Rogério Almeida Manso da Costa Reis, tornar insubsistente o julgamento pela irregularidade de suas contas, assim como as sanções que lhes foram aplicadas;
	b) em relação ao Sr. Antônio Luiz Silva de Menezes, afastar parte das irregularidades que haviam fundamentado a deliberação recorrida e rever, por conseguinte, as penas imputadas a esse agente.
8.	Esclareço, de antemão, que o desfecho processual ora defendido como justo e necessário não pressupõe que este relator considere aceitáveis os atos negociais de assinatura, em 5/2/2002, e de convalidação, em 21/2/2002, do 2º Termo de Compromisso nos termos e condições em que isso foi feito. Aliás, nesse ponto tendo a concordar, a princípio, com o relator a quo, eminente Ministro Benjamin Zymler, e com a Serur quando concluem que, à época dos dois atos negociais em comento, os responsáveis dispunham de informações e elementos de convicção suficientes para atuarem com mais prudência e zelo com a coisa pública, especialmente no que tange ao regramento da possibilidade de futura desistência do dever de firmar o subsequente contrato de constituição do consórcio.
9.	Em respaldo a tal percepção, permito-me destacar o seguinte:
	a) conforme enfatizou equipe de fiscalização desta Corte de Contas no bojo do TC Processo 005.251/2007-0 (peça 3, p. 43, dos referidos autos) , na data da assinatura do 2º Termo, 5/2/2002, o preço da energia no Mercado Atacadista de Energia, submercado Nordeste, estava em R$ 319,41, o que representava uma redução de 53% com relação à data da assinatura do 1º Termo, sendo que nas regiões Sudeste e Norte os preços estavam em R$ 134,76 e R$ 4,19, queda de 80% e 99% com relação à data da assinatura do 1º Termo, respectivamente;
	b) segundo publicação especializada mencionada na instrução técnica que precede o Acórdão 1850/2014-TCU-Plenário (peça 72, p. 27, item 163, do TC Processo 032.295/2010-3) , em fevereiro de 2002 seria possível vislumbrar a ocorrência de prejuízos com as usinas termelétricas, tendo os atos negociais levados a termo à época ignorado o quadro hidrológico então existente, no qual já se percebia o enchimento dos principais reservatórios brasileiros, evidenciando reduzidíssimas probabilidades de que no ano 2002 fosse necessária a contratação de energia emergencial, cabendo frisar que as próprias informações oficiais afirmavam que, de acordo com estudo do Operador Nacional do Sistema Elétrico (ONS) publicado em 2/2/2002, o "Risco de racionamento até 2003 é zero"; e
	c) a própria Petrobras, meses antes da assinatura e convalidação do 2º Termo de Compromisso, havia relutado em dar seguimento ao projeto, conforme foi afirmado na Nota à Auditoria, de 19/3/2002, emitida pela ENERGIA/GGPLAD, da qual se depreende que, "no final de outubro de 2001, o contrato Participation Agreement estava pronto para ser assinado, porém, devido a alterações profundas ocorridas no mercado de energia elétrica, a Petrobras não autorizou a assinatura do documento" (TC Processo 005.251/2007-0, peça 18, p. 108) .
10.	Diante desse cenário, soa-me como coerente o raciocínio no sentido de que, à época da assinatura e da convalidação do 2º Termo de Compromisso firmado entre a Petrobras e a empresa MPX, os Srs. Antônio Luiz Silva de Menezes, Irani Carlos Varella, João Pinheiro Nogueira Batista, Jorge Marques de Toledo Camargo, José Coutinho Barbosa e Rogério Almeida Manso da Costa Reis, na condição de membros da Diretoria Executiva da referida estatal, dispunham de informações e elementos de convicção suficientes para atuarem com mais prudência e zelo com a coisa pública relativamente ao projeto de construção, operação e manutenção da usina termelétrica Termoceará, especialmente no que tange ao regramento da possibilidade de futura desistência do dever de firmar o respectivo contrato de constituição do consórcio.
11.	Por outro lado, é preciso reconhecer que essa aparente falta de prudência e de zelo quando da assinatura e da convalidação do 2º Termo de Compromisso em comento - fatos ocorridos em 5 e 21/2/2002, respectivamente - não foi objeto de contraditório, estando o teor da audiência dos responsáveis em epígrafe centrada na aprovação, em 7/3/2002, do contrato de consórcio com a empresa MPX.
12.	Quando os ora recorrentes foram instados a se defender em sede de audiência, a única referência feita àquele termo de compromisso consta da alínea "d" do Ofício 582/2010-TCU/Secex-9 encaminhado ao Sr. Antônio Luiz Silva de Menezes, que foi questionado por "assinar o 2º Termo de Compromisso com a MPX sem ter sido submetido à aprovação da Diretoria Executiva e ao Jurídico, em desrespeito ao art. 33, II, 'm', do Estatuto Social da Companhia" (peça 39, p. 2, in fine) .
13.	Nessas circunstâncias, por mais que eu tenda a concordar, a princípio, segundo consignado em outras passagens do presente Voto, que tenha havido falta de prudência e de zelo por ocasião da assinatura e da convalidação do 2º Termo de Compromisso firmado entre a Petrobras e a empresa MPX, considero inviável, por absoluta afronta aos princípios do contraditório e da ampla defesa, que essas condutas aparentemente imprudentes e descuidadas sejam invocadas, segundo foi feito na fundamentação do Acórdão 678/2018-TCU-Plenário, como razões fáticas cruciais para o desfecho processual adotado naquela assentada.
14.	Em outras palavras, somente após o pleno exercício do contraditório e da ampla defesa poderia este Tribunal de Contas considerar inaplicável aos ora recorrentes a causa supralegal excludente de culpabilidade relativa à obrigatoriedade de assinatura do contrato definitivo. E assim penso por entender que, ao concluir pela inaplicabilidade da mencionada causa supralegal excludente de culpabilidade, esta Corte necessariamente pressupôs a ocorrência de irregularidade no 2º Termo de Compromisso ao se deixar de prever a possibilidade de desistência do dever de contratar mediante o pagamento de perdas e danos.
15.	Para que se tornasse juridicamente possível essa correlação de causa e efeito entre um suposto cometimento de irregularidade na escolha do teor do 2º Termo de Compromisso e o dano irreversível que logo em breve se anunciaria, seria preciso reabrir o contraditório, o que há muito não se mostra mais viável em decorrência da prescrição da pretensão punitiva, tema suscitado, aliás, na própria deliberação condenatória (peça 141, p. 18, item 95) ao se analisar a plausibilidade de se promover nova audiência para apurar outros indícios de irregularidades suscitados naquela assentada.
16.	Ainda em respaldo à tese de que houve na hipótese em tela afronta aos princípios do contraditório e da ampla defesa, destaco que a jurisprudência desta Corte de Contas indica a necessidade de perfeita aderência entre o ato indicado no ofício de audiência e o ato que fundamenta a sanção.
17.	Nesse sentido, são os Acórdãos 1.747/2018, 1.083/2019 e 75/2020, todos de Plenário, o segundo relatado pelo eminente Ministro Benjamin Zymler e os outros dois de minha relatoria, nos quais defendi que, inexistindo débito e havendo desalinhamento entre os motivos da proposta de apenação e as condutas indicadas no ofício de audiência, fere-se o princípio da congruência, mesmo que exista alguma conexão entre os referidos motivos e condutas, pois não é possível apenar responsáveis com base nestas se eles foram ouvidos em razão daqueles. Trata-se de dois atos que, a despeito de conexos, são distintos, lembrando que a hipótese não se refere a dano com várias concausas e condenação por nexo de causalidade, mas sim a multa, que requer essa perfeita aderência entre o ato impugnado e o ato que fundamenta a sanção.
18.	Eis as razões que me levam a votar pelo provimento do Recurso de Reconsideração em exame relativamente aos Srs. Irani Carlos Varella, João Pinheiro Nogueira Batista, Jorge Marques de Toledo Camargo, José Coutinho Barbosa e Rogério Almeida Manso da Costa Reis, de modo a tornar insubsistente o julgamento pela irregularidade das contas desses responsáveis, assim como as sanções que lhes foram aplicadas pelo Acórdão 678/2018-TCU-Plenário.
19.	Em relação ao Sr. Antônio Luiz Silva de Menezes, verifica-se que a nulidade processual acima aventada com base nos princípios do contraditório e da ampla defesa, a despeito de também lhe favorecer, não alcança outra irregularidade atribuída exclusivamente a esse agente, qual seja, o fato de ter assinado o 2º Termo de Compromisso com a MPX sem tê-lo submetido à aprovação da Diretoria Executiva e ao Jurídico da Petrobras, em desrespeito ao art. 33, II, "m", do Estatuto Social da Companhia.
20.	No que tange a essa conduta, o MPTCU, alinhando-se a manifestações pretéritas da área técnica da Secretaria do TCU, sustenta em seu parecer que, "caso tivesse havido a manifestação prévia da Diretoria Executiva e do Departamento Jurídico, o resultado final teria sido exatamente o mesmo" (peça 252, p. 7) . Na sequência, o douto representante do Parquet especializado, assim argumenta:
"De fato, como a Diretoria Executiva convalidou o pacto firmado pelo então Diretor de Energia, não há motivos para crer que sua atitude teria sido outra, caso tivesse se manifestado previamente. No que tange à falta de exame prévio pelo Departamento Jurídico, não caberia a ele a intromissão no mérito da decisão de realizar ou não o negócio, já que sua participação seria tão-somente quanto aos aspectos legais do ajuste. Nesse sentido, trata-se de falha formal, que não teria mudado o curso dos acontecimentos, caso não tivesse sido cometida." (peça 252, p. 7) 
21.	Compartilho da percepção do Ministério Público de Contas em relação à Diretoria Executiva, pois realmente, tendo ela convalidado em 21/2/2002 o 2º Termo de Compromisso firmado dezesseis dias antes pelo Sr. Antônio Luiz Silva de Menezes, não seria razoável imaginar que esse mesmo órgão colegiado poderia ter adotado outro posicionamento caso tivesse se manifestado previamente à aludida assinatura.
22.	Divirjo, entretanto, do MPTCU relativamente à irregularidade consubstanciada na não submissão da minuta do 2º Termo de Compromisso ao Departamento Jurídico da Petrobras, pois, diferentemente de Sua Excelência, não creio que a participação desse órgão consultivo necessariamente passaria ao largo da questão alvo de posteriores críticas no âmbito deste Tribunal de Contas da União, qual seja, a supressão, no 2º Termo de Compromisso, da cláusula existente no termo anterior, que sinalizava a possibilidade de desistência do dever de contratar mediante o pagamento de perdas e danos.
23.	E, assim, concluo levando em consideração o nível de detalhamento das sugestões feitas pelo referido Departamento Jurídico ao se pronunciar em outra fase dos procedimentos internos da Petrobras voltados à constituição do consórcio destinado à construção e operação da usina Termoceará.
24.	Refiro-me ao parecer DIP JURÍDICO 4.095/2002, emitido em 7/3/2002 (TC Processo 005.251/2007-0, peça 18, p. 77-80) , tendo como objeto a minuta de contrato de constituição de consórcio que viria a ser firmada com a empresa MPX.
25.	No referido parecer foram feitas observações e sugestões sobre diversas cláusulas contratuais, em especial sobre a partilha de resultados na hipótese de prorrogação do contrato, sobre a definição de responsabilidade por eventuais indenizações e pela comercialização e distribuição da energia gerada pela usina, sobre o idioma a ser utilizado em caso de arbitragem e em caso de conflito com a outra língua na qual também viria a ser redigido o contrato e sobre a previsão de renúncia pela Petrobras ao benefício da imunidade soberana.
26.	Oportuno, aliás, deixar consignada a seguinte ressalta feita pelo Departamento Jurídico da Petrobras no sobredito parecer:
"Lembramos, ainda, que não tivemos acesso ao Termo de Compromisso (TC) , que nos termos do segundo Considerandum do Parficipation Agreement, teria sido assinado pela PETROBRAS e pela MPX em 05.02.2002, de forma a avaliar o histórico, bem como as bases utilizadas pelas partes para produzir as minutas em comento." (TC Processo 005.251/2007-0, peça 18, p. 78) 
27.	Resta evidente, destarte, o nível de detalhamento do parecer DIP JURÍDICO 4.095/2002, o que me leva a crer que a aparente falha apontada pelo TCU relativamente ao 2º Termo de Compromisso - supressão da cláusula existente no termo anterior, que sinalizava a possibilidade de desistência do dever de contratar mediante o pagamento de perdas e danos - poderia ter sido alvo de críticas por parte do Jurídico da Petrobras caso o Sr. Antônio Luiz Silva de Menezes houvesse submetido a minuta do mencionado termo à apreciação daquele órgão consultivo.
28.	Nessas circunstâncias, em que remanesce uma das irregularidades inicialmente atribuídas a esse então Diretor de Gás e Energia da Petrobras, cabe dar provimento apenas parcial às suas razões recursais, reduzindo-se, na proporção das irregularidades que restaram afastadas na presente etapa processual, as sanções que lhe foram originalmente aplicadas e sopesando-se nessa redução de pena a gravidade da falha remanescente.
29.	No caso da multa pecuniária aplicada ao Sr. Antônio Luiz, considero razoável, inicialmente, que dos R$ 59.988,01 originalmente arbitrados pelo TCU no Acórdão 678/2018-TCU-Plenário sejam abatidos por questão de isonomia R$ 40.000,00, correspondentes ao valor da multa aplicada aos demais recorrentes e que ora está sendo afastada.
30.	Do valor remanescente (R$ 19.988,01) , entendo que devam ser mantidos R$ 10.000,00 a título de multa a ser aplicada ao Sr. Antônio Luiz por ter assinado o 2º Termo de Compromisso com a MPX sem tê-lo submetido à apreciação do Jurídico da Petrobras.
31.	Quanto à pena de inabilitação para o exercício de cargo em comissão ou função de confiança no âmbito da Administração Pública, proponho reduzi-la para o tempo mínimo previsto em lei, ou seja, cinco anos.
32.	Antecipando-me a eventuais argumentos voltados ao afastamento dessa sanção, destaco a gravidade da falha remanescente atribuída ao Sr. Antônio Luiz Silva de Menezes, falha essa que, acaso não houvesse sido cometida, poderia ter evitado o enorme prejuízo que a Petrobras veio a suportar com a constituição do consórcio destinado à construção, operação e manutenção da usina termelétrica Termoceará.
33.	Nada mais havendo a acrescentar, encerro minha manifestação, mas não sem antes deixar consignado que, em relação às demais questões ventiladas nos autos na presente etapa processual, adoto como fundamento decisório a argumentação desenvolvida pela Serur na instrução de peça 243 e pelo Ministério Público de Contas no parecer de peça 252, ressalvadas as divergências ora apresentadas por este relator ad quem.
	Ante o exposto, VOTO pela adoção da minuta de acórdão que ora submeto à apreciação deste Colegiado.
TCU, Sala das Sessões, em 13 de abril de 2022.
AROLDO CEDRAZ 
Relator